【裁判字號】    99,上訴,1700
【裁判日期】    991230
【裁判案由】    傷害致死等
【裁判全文】
臺灣高等法院高雄分院刑事判決        99年度上訴字第1700號
上  訴  人  臺灣高雄地方法院檢察署檢察官
上  訴  人
即  被  告  李雅芳
選任辯護人  鍾義    律師
上  訴  人
即  被  告  曾景彥
指定辯護人  義務律師  郭泰煌
上  訴  人
即  被  告  方信中
選任辯護人  陳富勇  律師
上  訴  人
即  被  告  鄭雅慧
指定辯護人  義務律師  何俊墩
上  訴  人
即  被  告  蘇加鴻
選任辯護人  林柏瑞  律師
被      告  陳家琦
指定辯護人  義務律師  何俊墩
上列上訴人因被告傷害致死等案件，不服臺灣高雄地方法院96年
度訴字第4744號中華民國99年8 月18日第一審判決（起訴案號：
臺灣高雄地方法院檢察署96年度偵字第20311 號、20390 號、20
386 號、24851 號、23878 號、96年度偵緝字第2668號、3669號
），提起上訴，本院判決如下：
    主  文
原判決關於李雅芳、陳家琦、方信中、鄭雅慧所犯傷害致人於死
罪及曾景彥所犯傷害致人於死、加重強制性交罪部分均撤銷。
李雅芳、陳家琦、方信中共同犯傷害致人於死罪，李雅芳處有期
徒刑拾壹年；陳家琦處有期徒刑拾年；方信中處有期徒刑玖年。
曾景彥共同犯傷害致人於死罪，處有期徒刑拾年，又犯強制性交
罪，處有期徒刑肆年陸月，應執行有期徒刑拾參年。
鄭雅慧共同犯傷害罪，累犯，處有期徒刑壹年貳月。
其他上訴駁回。
    事  實
一、鄭雅慧前於民國89年間因毒品危害防制條例案件，經臺灣臺
    南地方法院判處有期徒刑5 月確定，於91年間復因毒品危害
    防制條例等案件，經同法院分別判處有期徒刑10月、6 月，
    定應執行有期徒刑1 年2 月確定，上開各罪接續執行，於92
    年8 月26日假釋交付保護管束出監，並於92年11月25日縮刑
    期滿，假釋未經撤銷而論以執行完畢。
二、李雅芳係高雄市○○○路197 號10樓之2 （下稱楠梓新路住
    處）、高雄縣橋頭鄉銘昌巷43號（下稱橋頭鄉銘昌巷住處，
    至稱高雄「縣」橋頭「鄉」，係為配合卷存資料，此即改制
    後之高雄「市」橋頭「區」，以下亦同）之實際承租人，平
    日與曾景彥、方信中、陳家琦（原名陳建宏）、蘇加鴻、鄭
    雅慧為伍，並提供楠梓新路住處與曾景彥及其成年女友Ａ女
    （民國75年3 月間生，真實姓名、年籍詳卷）、方信中及李
    雅楨夫婦、鄭雅慧居住，且為其等資助房租、生活開銷等，
    而為該群人之首，居於主導指揮之地位。
（一）方信中於96年7 月5 日下午，在楠梓新路住處，因見Ａ女
      打其長子，竟基於傷害之接續犯意，以拳頭打Ａ女手臂、
      踢其臀部，並持1 支金色鋁質球棒打Ａ女頭部，曾景彥、
      蘇加鴻見狀，得知原委後，隨即與方信中共同基於傷害之
      接續犯意聯絡，由曾景彥以腳踢Ａ女小腿，蘇加鴻則徒手
      毆打Ａ女臉頰。
（二）方信中於同年月8 日凌晨某時，在楠梓新路住處，因要求
      Ａ女打掃及整理住處，Ａ女不從，竟承上開傷害之接續犯
      意而與蘇加鴻、曾景彥仍共同基於傷害之犯意聯絡，由方
      信中持上開鋁棒毆打Ａ女頭部、手臂、腳部等部位，蘇加
      鴻徒手毆打Ａ女胸部5 、6 下，曾景彥則徒手毆打Ａ女頭
      部，踢其臀部，致Ａ女受有臉部嚴重腫脹，於兩側眶部、
      臉頰部及下顎部等大範圍之瘀傷、上肢、右胸部等均有瘀
      傷及多處擦傷，與下肢腿後部有瘀傷，右足背部有瘀傷及
      擦傷等鈍器傷之傷害。
（三）李雅芳女兒林秀娟於同年月8 日晚上，在橋頭鄉銘昌巷住
      處與Ａ女發生口角，李雅芳誤以林秀娟被Ａ女欺負而萌生
      對Ａ女傷害之犯意，遂於同日晚上10許返回楠梓新路住處
      後，明知Ａ女前已連日遭受曾景彥、方信中及蘇加鴻毆打
      ，身體多處受傷，未能及時就醫而已極為虛弱，倘再以鋁
      棒或拳頭毆打Ａ女頭部、腰部、背部、胸部、手部、大腿
      等部位，客觀上應能預見Ａ女日後將因多重鈍器傷於頭、
      頸、胸腹、背、腰及四肢部位，最後可能發生因外傷性硬
      膜下出血而死亡之結果，惟主觀上尚無毆打Ａ女致死之故
      意，其亦知悉陳家琦、曾景彥等人均會聽從其意行事，而
      猶基於上開犯意並與亦有上開預見之陳家琦及曾景彥、方
      信中，而與之共同承上開傷害之接續犯意聯絡，指令在場
      之曾景彥、陳家琦、方信中處理（意即應對之毆打以教訓
      ）Ａ女，並示意如不處理，等一下就處理曾景彥等人等語
      。隨即由陳家琦持上開鋁棒打Ａ女頭部、腰部，曾景彥以
      拳頭打Ａ女背部，方信中則以拳頭打Ａ女胸部及手部，並
      踢其大腿等部位。
（四）同年月9 日，Ａ女因身體要害多日連遭毆打，且迄未就醫
      治療，以致身體虛弱，在楠梓新路住處客廳，睡至中午仍
      未醒來，陳家琦見狀先質問曾景彥為何Ａ女還在睡，曾景
      彥回稱Ａ女頭部疼痛，陳家琦仍要曾景彥將Ａ女叫醒，隨
      即進入李雅芳房間打電腦，李雅芳隨後走出房間至客廳，
      見Ａ女仍在睡，明知Ａ女前一天已遭與其有共同傷害犯意
      聯絡且聽從其指令之陳家琦、曾景彥及方信中毆打，身體
      要害多處受傷，傷勢未復原，極為虛弱，倘再對之毆打，
      客觀上自能預見Ａ女日後將因同上原因而可能死亡之結果
      ，然主觀上亦無致死之故意，惟竟仍承上開共同傷害之接
      續犯意，喝使陳家琦出來客廳，對陳家琦稱：「這死人怎
      麼處理？（「處理」意同前，即以毆打教訓之意）」、「
      如果不會處理就拖出來埋一埋」等語，以此方式指使陳家
      琦對Ａ女施暴，陳家琦乃承前揭犯意，明知Ａ女前一天已
      遭其與曾景彥、方信中毆打，身體要害多處受傷，傷勢未
      復原，極為虛弱，倘再以腳踢Ａ女腰部、踹其頭部，客觀
      上應能預見Ａ女日後將因多重鈍器傷於頭、頸、胸腹、背
      、腰及四肢部位，最後可能因此外傷性硬膜下出血而死亡
      之結果，然主觀上亦無致死之故意，而仍基於上開傷害之
      接續犯意，踢Ａ女腰部，在場之方信中見狀後，竟附和陳
      家琦，隨之與陳家琦共同承上開傷害之接續犯意聯絡，亦
      以腳踢Ａ女臀部，陳家琦復於Ａ女頭部滑離榻榻米至地板
      時，以踏踩Ａ女頭部數下，使其頭部受到重創。
（五）李雅芳於96年7 月9 日晚上，在楠梓新路住處，明知Ａ女
      已連日遭受毆打，身體虛弱，竟仍要求Ａ女提水進房間為
      其按摩腳部，而Ａ女因連日遭受毆打，身體多處受傷，體
      力不支，提水時不慎弄倒水桶，李雅芳卻認為Ａ女係故意
      弄倒水桶，氣憤難消，而承上開共同傷害之接續犯意，指
      令在場之方信中、陳家琦毆打Ａ女，方信中、陳家琦乃與
      李雅芳共同承上開傷害之接續犯意聯絡，出手共同毆打Ａ
      女手臂、臉部等部位，致Ａ女手臂、眼睛受有傷害。
（六）曾景彥於96年7 月10日白天載Ａ女去找其母親蘇美鳳，向
      蘇美鳳索取500 元前往藥局買藥回來幫Ａ女擦拭傷口，於
      同日下午5 時前即返回橋頭鄉銘昌巷住處，適方信中於該
      日下午5 時許，亦返回橋頭鄉銘昌巷住處，因要求Ａ女打
      掃、整理住處，Ａ女不從，復承上開傷害之接續犯意，毆
      打Ａ女頭部、踢其小腿，曾景彥在旁則摟摟Ａ女身體而安
      撫之，並勸Ａ女：「人家叫你掃地你就掃，不然等下會被
      揍！」，隨後陳家琦以為Ａ女稍早係去向曾景彥母親蘇美
      鳳抱怨遭毆打乙事，乃對Ａ女稱：「你是與曾景彥回家抱
      怨什麼？下次如果再亂講，你會害死曾景彥！」，並承上
      開傷害之接續犯意，踢Ａ女二下，旋即與李雅芳、方信中
      、陳家琦、鄭雅慧等人一同前往岡山鎮樂安醫院探望李雅
      芳之男友吳任高，約於晚上7 、8 點一起返回楠梓新路住
      處，陳家琦竟再對Ａ女稱：「你是跟曾景彥回家去抱怨什
      麼！」，並承上開傷害之接續犯意，以雙手握成拳狀，用
      力毆擊Ａ女後腦及背部。
（七）李雅芳等一行人於96年7 月11日晚上前往高雄縣（市）彌
      陀鄉（區）臺十七線公路旁之天香卡拉ＯＫ店（下稱天香
      卡拉ＯＫ店），約於晚上8 時許，李雅芳要求Ａ女唱歌，
      Ａ女不從，復承上開共同傷害之接續犯意，示意在場之陳
      家琦毆打Ａ女，陳家琦仍與李雅芳共同基於前揭傷害之犯
      意聯絡，由陳家琦把Ａ踩在地上，踢其腹部2 、3 下，並
      對曾景彥表示：「為何你不會教你女朋友，要我們來教」
      ，曾景彥因而被激怒，復承上開傷害之接續犯意而與陳家
      琦共同基於傷害之犯意聯絡，亦隨手拿起台灣啤酒玻璃酒
      瓶打Ａ女腹部一、二十下，直至Ａ女不支倒地，方才罷手
      ，並用牙籤戳Ａ女眼皮，以當眾欺凌Ａ女以為嘲弄、取樂
      。另基於強制性交之犯意，持上開玻璃酒瓶之器物強行接
      續插入Ａ女陰道數下，而以此強暴方式對Ａ女為強制性交
      行為1 次得逞，並因此強制性交行為致同時造成Ａ女子宮
      頸嚴重挫傷，陰道多處挫傷出血。之後李雅芳又要求Ａ女
      到前面跳舞，Ａ女不從，陳家琦復承上開傷害之接續犯意
      ，拿點歌簿打Ａ女頭部。其間在場之鄭雅慧見狀，亦萌生
      傷害Ａ女之犯意，並與李雅芳及陳家琦、曾景彥共同基於
      接續傷害Ａ女之犯意，由鄭雅慧徒手毆打Ａ女的臉部，用
      腳踹其腹部、背部等身體部位，致Ａ女上開身體部位受有
      多處瘀傷極大片挫傷之傷害。
（八）曾景彥於96年7 月12日下午5 時許載Ａ女前往高雄縣（市
      ）梓官鄉（區）訪友後，回程途中因Ａ女接連數日連番受
      多人徒手、持器具毆打，致傷勢嚴重而尿失禁，將曾景彥
      之衣服尿濕，於同日下午約5 時許，返回銘昌巷住處，曾
      景彥即遭友人恥笑，竟怒而承上開傷害之接續犯意，持 1
      支長十字螺絲起子毆打Ａ女下腹約一、二十下，嗣於同日
      下午5 時許，因曾景彥幫Ａ女擦藥，Ａ女疼痛難耐，大聲
      哀嚎，吵到在旁睡覺之方信中，方信中竟忿恨難平，承上
      開傷害之接續犯意，持長約三十公分之鐵製工具毆打Ａ女
      腹部。
三、Ａ女因遭反覆毆打頭部、頸部、胸部、腹部、背部、四肢等
    身體部位，終至傷重昏迷躺在橋頭鄉銘昌巷住處客廳地板上
    ，方信中於96年7 月12日晚間9 時許發現後，即將Ａ女扶置
    CF2－796號機車之前座（因Ａ女已昏迷，無法坐於後座），
    騎乘機車載送至高雄縣（市）岡山鎮（區）國軍岡山醫院（
    下稱岡山醫院）急診室救治，未留姓名隨即逃離，Ａ女則因
    多重鈍器傷於頭、頸、胸、腹、背、腰及四肢部位，最後因
    外傷性硬膜下出血，於96年7 月12日晚間10時48分，傷勢嚴
    重急救無效終致死亡。
四、臺灣高雄地方法院檢察署檢察官於96年7 月13日上午9 時相
    驗後調查確認死者身分，並由岡山醫院監視錄影畫面查獲將
    Ａ女送醫之方信中，依其供述指揮高雄縣政府警察局岡山分
    局（下稱岡山分局）逕行拘提曾景彥、方信中、蘇加鴻等人
    。偵查中曾景彥供稱尚有李雅芳、陳家琦涉案，該署檢察官
    再指揮岡山分局調查後，發覺李雅芳、陳家琦、鄭雅慧均涉
    重嫌，乃指揮岡山分局逕行拘提陳家琦、李雅芳，鄭雅慧嗣
    於96年10月18日通緝到案，並責令警在楠梓新路住處扣得上
    開金色鋁質球棒1 支，並在橋頭鄉銘昌巷住處扣得上開長十
    字螺絲起子1 支。
五、案經臺灣高雄地方法院檢察署檢察官相驗後自動偵查及Ａ女
    母親訴由岡山分局報請檢察官偵查提起公訴。
    理  由
壹、程序部分：
一、本件關於被告蘇加鴻及其選任辯護人於本院準備程序指陳：
    證人即共同被告曾景彥、方信中於警詢時之陳述，其證據能
    力部分：
  (一)按被告以外之人（包括證人、鑑定人、告訴人、被害人及共
    同被告等）於審判外之言詞或書面陳述，除法律有規定者外
    ，不得作為證據，刑事訴訟法第159 條第1 項定有明文。又
    上開之人於檢察事務官、司法警察官或司法警察調查中所為
    之陳述，與審判中不符，如其先前所為之陳述經證明具有較
    可信之特別情況，且為證明犯罪事實存否所必要者，得為證
    據，刑事訴訟法第159 條之2 款亦有明文規定。而所謂「前
    後陳述不符」之要件，應就前後階段之陳述進行整體判斷，
    以決定其間是否具有實質性差異，惟無須針對全部陳述作比
    較，陳述之一部分有不符，亦屬之；另所謂「較可信之特別
    情況」之情形，亦應就前後陳述時之各種時間之間隔、是否
    外力干擾而有所迴避、警詢或檢察事務官所作之偵查筆錄記
    載是否完整等外部情況進行比較，以資決定何者外部情況具
    有可信性。若陳述係在特別可信之情況下所為，則虛偽陳述
    之危險性即不高，雖係審判外陳述，或未經被告反對詰問，
    仍得認其有證據能力。且司法警察（官）依法具有調查犯罪
    嫌疑人犯罪情形及蒐集證據等職權，故若於其等所詢問下之
    陳述認全無證據能力，當非所宜。是如其陳述係在可信之特
    別情況下所為，且為證明犯罪事實所必要，為補救實務上採
    納傳聞法則可能發生之蒐證困難問題，自以使上開陳述取得
    證據能力，始符實體真實發見之訴訟目的。經查，上開證人
    即共同被告曾景彥、方信中，分別於警詢中所為之陳述，就
    關於本件被害人Ａ女如何遭受被告蘇加鴻與上開共同被告曾
    景彥、方信中分持鋁棒及徒手以拳頭毆打頭部、腹部、胸部
    及次數等各情，均已明確證述在案，惟至原審審理時，其中
    證人曾景彥則或稱其因毒癮發作而不清楚過程（見原審訴字
    二卷第239 頁），或稱被告蘇加鴻好像只跟被害人Ａ女在玩
    ，並未毆打Ａ女，或又推稱其並沒有看到、不知道云云（見
    原審訴字五卷第162 頁），至本院審理時則改稱：伊在96年
    7 月5 日、8 日都沒有看到蘇加鴻毆打Ａ女之動作或行為等
    語（見本院二卷第31頁）；而另一位證人方信中亦改稱被告
    蘇加鴻於96年7 月5 日僅徒手打被害人Ａ女手臂一下，後來
    就沒有了（見原審訴字二卷第252 頁）；嗣於本院審理時則
    又稱：96年7 月5 日那天下午，蘇加鴻因Ａ女從後面推他一
    下，所以蘇加鴻就打Ａ女，詳情伊已經忘了等語（見本院二
    卷第23頁）。另關於96年7 月8 日部分，則另稱被告蘇加鴻
    並不在現場云云（見原審訴字二卷第252 頁）；而於本院審
    理時則另稱：96年7 月8 日那天蘇加鴻沒有像伊在警詢筆錄
    中所說的行為，當時是因為心裡害怕，那時有講到蘇加鴻是
    伊記錯了，後來回想當天蘇加鴻並未參與等語（見本院二卷
    第23-24 頁）。顯見其等於上開警詢時所為之陳述，確與在
    原審作證時所為之證述有所歧異不同，比較其前後陳述自有
    不符之處。本院就該2 位證人前於警詢當時之陳述，其等之
    身心狀況，及外在客觀環境因素觀察，相較於渠等在審判中
    因有其他被告、辯護人在場而為陳述，且當時距案發時間較
    近，記憶較為清晰，之後已歷經偵查、審判程序，權衡罪責
    輕重後心態等情形，就其等於審判中及審判外為陳述時之外
    部附隨環境或條件併同為整體之考量，本院認其於警詢時之
    陳述具有較可信之特別情況，且此等警詢陳述，就判斷被告
    蘇加鴻有否成立本件傷害犯行，實有參酌之必要性，依本件
    相關卷證判斷，認為除該審判外之陳述外，亦尚難以其他證
    據全然代替，自為證明本件被告蘇加鴻該犯罪存否所必要，
    依刑事訴訟法第159 條之2 規定，原審認其等2 人於警詢之
    陳述，均應有證據能力。
  (二)被告以外之人於審判外之陳述，雖不符刑事訴訟法第159 條
    之1 至第159 條之4 之規定，而經當事人於審判程序同意作
    為證據，法院審酌該言詞陳述或書面陳述作成時之情況，認
    為適當者，亦得為證據，同法第159 條之5 第1 項有明文規
    定。茲查本判決所引用關於陳述之卷證資料，除原已符同法
    第159 條之1 至第159 條之4 規定及法律另有規定等傳聞法
    則例外規定，而得作為證據外，其餘關於陳述之卷證資料，
    業經當事人於本院準備程序時，表示對本判決所引本屬傳聞
    證據部分，均同意作為證據。本院斟酌上開證據並無違法取
    得之情事，亦無證明力明顯過低之情形，認為作為認定本件
    被告等人有無犯罪之證據亦屬適當，是均得採為本件論斷之
    證據。
二、被告李雅芳經合法傳喚，無正當理由不到庭，爰不待其陳述
    ，就該部分逕行判決。
貳、實體部分：
甲、撤銷改判部分（即被告李雅芳、曾景彥、陳家琦、方信中及
    鄭雅慧部分）：
    訊據被告方信中、陳家琦均坦承有上開傷害致死犯行，惟稱
    原審量刑過重等語；被告鄭雅慧亦坦認有推打Ａ女肩膀，但
    辯稱伊並未將Ａ女毆打致傷重而死等語；被告曾景彥固坦認
    有毆打Ａ女，惟矢口否認有何傷害致死及強制性交等犯行，
    並辯稱：伊不知道Ａ女的傷勢是怎麼來的，其並無原審判決
    所認定之傷害致死之犯罪事實，且伊亦無持酒瓶插入Ａ女下
    體之行為云云；至被告李雅芳之選任辯護人則為被告李雅芳
    辯稱：被告李雅芳就本件事實並無居於主導指揮之地位，亦
    未參與本件犯行，其餘共同被告之指述均與事實不符，且各
    鑑定報告並查無足以證明被告李雅芳參與本件犯行之證據，
    故Ａ女之死亡與被告李雅芳實無因果關係等語。經查：
一、傷害及傷害致死犯行部分：
（一）被告方信中於96年7 月12日晚間9 時許返回橋頭鄉銘昌巷
      住處時，發現Ａ女已昏迷躺客廳地板上，即將Ａ女扶置CF
      2－796號機車之前座（因Ａ女已昏迷，無法坐於後座，而
      以將之環抱方式），騎乘機車載送至岡山醫院急診室救治
      ，未留姓名隨即逃離，而Ａ女於當日晚上10時10分進入醫
      院接受胸外按壓、插管及高級心臟救命術治療等急救後，
      約於該日晚間10時48分，即傷重不治死亡等情，業據被告
      方信中於警詢及偵查中供述明確（見警一卷第19頁、偵一
      卷第6 頁），復有岡山醫院監視器翻拍照片及岡山醫院診
      斷證明書在卷可稽（見警一卷，頁94、126 ）。又臺灣高
      雄地方法院檢察署檢察官於96年7 月16日督同法醫師對Ａ
      女屍體進行解剖並以顯微鏡觀察發現：「…（一）顯微鏡
      觀察結果：腦部呈硬膜下出血。…（四）解剖結果：1 、
      外部傷害證據：（1 ）頭部鈍器傷：左額部頭皮下血腫，
      臉部有大範圍之瘀傷，於兩側眶部、臉頰部及下顎部。（
      2 ）頸部鈍器傷：左頸部有擦傷，後頸部有多處小擦傷。
      （3 ）胸部鈍器傷：右胸部有瘀傷。（4 ）腹部鈍器傷：
      右下腹部有瘀傷，下腹部有大範圍之瘀傷，會陰部及下腹
      正中部位有大範圍之擦傷及瘀傷。（5 ）陰部鈍器傷：會
      陰大唇外觀有嚴重挫傷出血現象、陰道有擦傷及挫傷痕跡
      ，有遭異物性侵之現象。（6 ）背腰部鈍器傷：背部正中
      部位有數處灼傷痕跡，左腰部有挫傷痕跡。（7 ）上肢鈍
      器傷：左上肢於左上臂前後部、左前臂前後部、左後肘部
      及左手背部均有嚴重瘀傷及多處小擦傷、右上肢於右上臂
      前部、右前臂前後部、右後肘部及右手背部均有嚴重瘀傷
      及多處小擦傷。（8 ）下肢鈍器傷：兩側大腿前後部有嚴
      重瘀傷，兩側前膝部有擦傷，右小腿前部有多處擦傷、左
      小腿後部有瘀傷，右足背部有瘀傷及擦傷。2 、內部傷害
      證據：（1 ）頭部鈍器傷：頭皮下出血、左側硬膜下出血
      、蜘蛛網膜下出血。（2 ）頸部鈍器傷：後頸部皮下出血
      。（3 ）胸部鈍器傷：肺臟有挫傷出血。（4 ）腹部鈍器
      傷：下腹部前腹肌嚴重出血、下腹部近會陰部肌肉有嚴重
      斷裂出血、腸繫膜有嚴重挫傷出血、後腹膜有嚴重挫傷出
      血、左腎上腺及左腎有挫傷出血。（5 ）生殖器官部：子
      宮頸有嚴重挫傷，疑遭異物插入陰道及子宮頸。陰道有多
      處挫傷出血（6 ）背腰部鈍器傷：下背部有挫傷出血、腰
      部軟組織有嚴重挫傷出血。」，鑑定結果研判Ａ女死亡原
      因為：「多重鈍器傷於頭、頸、胸、腹、背、腰、陰部及
      四肢部位，最後因外傷性硬膜下出血死亡，死亡方式為他
      殺」，此有相驗筆錄、相驗照片、相驗屍體證明書、解剖
      筆錄、解剖照片及法務部法醫研究所(96)醫鑑定字第0961
      101064號鑑定報告書附於相驗卷宗可參。
（二）被告李雅芳為被告曾景彥、方信中、陳家琦、蘇加鴻、鄭
      雅慧等人之首並居於主導、指揮之地位
   1、被告陳家琦於偵訊時及偵查中經檢察官聲請原審法官羈押
      訊問時供稱：「橋頭鄉銘昌巷43號是李雅芳租的；楠梓新
      路197 號10樓之2 是曾景彥租的，但房租都是李雅芳在付
      ，平常都是方信中與其妻李雅楨、曾景彥、鄭雅慧、李雅
      芳及之前男友吳任高也住這裡，但吳任高在96年6 月中旬
      去住精神病院，李雅芳才偶爾回這裡。曾景彥和Ａ女是睡
      客廳」、「楠梓新路179 號10樓之2 一共有3 個房間，整
      個的房租都是李雅芳在付」、「李雅芳96年7 月初我們中
      午都在楠梓新路那邊吃飯，菜是李雅芳買的，我們晚餐偶
      爾會在外面吃，李雅芳付錢」、「楠梓新路是曾景彥租的
      ，曾景彥、方信中、李雅芳、鄭雅慧、被害人住在該處」
      等語（見96年度偵字第20311 號卷，下稱偵二卷，頁79、
      164 ；原審96年聲羈891 號卷，頁5 ），核與證人即李雅
      芳之女林秀娟於偵訊時證稱：「楠梓那邊是我媽媽租的」
      等語（見偵二卷，頁160 ）；被告鄭雅慧於偵查中稱：「
      我之前有住在高雄市楠梓區○○○路197 號10樓之2 那邊
      」、「我住在楠梓新路那邊沒付房租」、「96年7 月初我
      們都在楠梓新路那邊吃飯，菜是李雅芳買的」等情節相符
      （見偵二卷，頁150 、168 ）。雖證人即被告曾景彥於原
      審審理具結證稱：楠梓新路住處是我、方信中、吳任高合
      租的云云（見原審卷二，頁244 至245 ）；證人即方信中
      之妻李雅楨於原審審理時證稱：楠梓新路住處是曾景彥、
      方信中還有一位我不認識的人一起租的云云（見原審卷二
      ，頁186 ），然參以曾景彥無法陳述租金之具體金額（見
      原審卷二，頁244 ），且鄭雅慧未支付租金已有房間可住
      ，何以有付房租之曾景彥卻只能與其女友Ａ女窩在毫無隱
      私之客廳？可見曾景彥、李雅楨上揭審理時之證述，悖於
      常情，要無可採，益徵被告李雅芳確為楠梓新路住處及橋
      頭鄉銘昌巷住處之實際承租人且支付租金，並提供楠梓新
      路住處予曾景彥、Ａ女、方信中及其妻李雅楨、鄭雅慧等
      人居住無誤。
   2、被告曾景彥於96年7 月15日偵訊及原審法官羈押訊問時已
      供稱：「在我們家有權力叫人家打人的只有李雅芳」、「
      我有打Ａ女，是他們激我才打她的，是李雅芳唆使我打的
      ，李雅芳是我們的老大」等語明確（見偵二卷，頁6 ；原
      審96年聲羈788 號卷，頁4 至5 ），核與被告蘇加鴻於警
      詢、偵訊及偵查中原審法官延長羈押訊問時所陳：「李雅
      芳有與曾景彥、方信中、Ａ女等人共同租屋在高雄市楠梓
      區一棟大樓內，該屋內因李雅芳年紀較大，凡是都由她指
      揮及帶頭，曾景彥等人都是聽她的話並跟著她行動」、「
      在楠梓新路，李雅芳有權命令他人，當老大」、「李雅芳
      是被告曾景彥那群人的大姊」之情節（見警一卷，頁68；
      見偵二卷，頁115 ；原審96年度偵聲第656 號卷，頁15）
      ，互相一致，足見被告李雅芳確有提供其等住處及生活上
      需求之資助，並因此而為被告曾景彥、方信中、陳家琦、
      蘇加鴻、鄭雅慧等人之帶頭者，並居於主導、指揮之地位
      乙節，至為明確。
（三）事實欄二（三）所載之犯罪事實
   1、被告曾景彥96年7 月31日警詢供稱：「李雅芳第一次教唆
      我們打Ａ女是因為Ａ女與李雅芳的女兒在高雄縣橋頭租屋
      處發生口角在先，我們回到高雄縣楠梓區○○○路179 號
      10樓之2 後。由我與方信中共同毆打Ａ女。」（見警卷一
      ，頁64），於96年7 月15日、96年8 月21日偵訊結證：「
      李雅芳於96年7 月8 日晚上7 點多因為Ａ女與其女兒林秀
      娟在橋頭鄉租屋處發生口角，所以李雅芳叫陳建宏（即陳
      家琦之原名）、方信中及我打Ａ女，我們三個人就在7 月
      8 日晚上10點多在楠梓區○○○路那邊共同毆打Ａ女，那
      天陳建宏有用金色鋁棒打Ａ女的頭部、腰部，我用拳頭打
      Ａ女的背部。方信中也是用拳頭打Ａ女的胸部及手部」、
      「96年7 月8 日晚上，李雅芳說他女兒被欺負，要我與方
      信中、陳家琦處理，如果不處理，等一下就要處理我們，
      要我們看這辦，所以我與方信中、陳家琦就打Ａ女」（見
      偵二卷，頁6 、96）。
   2、被告方信中於96年8 月21日偵訊時供稱：「96年7 月8 日
      晚上我打Ａ女的臉，踢她的大腿，陳家琦打Ａ女一、二下
      」等語（見偵二卷，頁96），關於被告曾景彥、方信中、
      陳家琦於96年7 月8 日晚上有共同毆打Ａ女乙節，與被告
      曾景彥上揭供述互核一致，堪認被告曾景彥、方信中、陳
      家琦於96年7 月8 日晚上，在楠梓新路住處，確有共同毆
      打Ａ女無誤。
   3、被告李雅芳於97年2 月25日原審準備程序固僅供稱：「96
      年7 月8 日我女兒林秀娟是有與被害人發生口角，我女兒
      是在晚上告訴我的，我只告訴我女兒不要理被害人」等語
      （原審卷二，頁32），而否認指令被告曾景彥、方信中、
      陳家琦毆打Ａ女，然此適足以證明被告李雅芳因其女兒林
      秀娟被Ａ女欺負而有報復動機乙情。綜上各節，均與曾景
      彥前揭供述情節相符，足見其上揭供述，堪足徵其確有以
      居於領導地位，其知悉曾景彥、方信中等人均會聽從其意
      行事，而喝令被告曾景彥、方信中及陳家琦毆打Ａ女，並
      藉此以彰其係居於主導之姿之用意，至為明確。
   4、參以7 月8 日晚上僅被告李雅芳之女林秀娟與Ａ女發生口
      角，而李雅芳既為藉毆打Ａ女以出氣之動機外，尚有上開
      為彰顯其居首之主導地位，且當時在場之被告曾景彥、方
      信中、陳家琦等人，復又多仰賴被告李雅芳之資助，則對
      被告李雅芳之示意，自多能順從並意會其所使。益徵被告
      曾景彥上揭供稱李雅芳以命令性口吻喝令在場之曾景彥、
      方信中、陳家琦等人毆打Ａ女乙情，應屬實情。被告曾景
      彥、方信中、陳家琦確係因仰於被告李雅芳之鼻息，並意
      會被告李雅芳之目的，乃共同萌生傷害Ａ女之犯意，而由
      被告曾景彥、陳家琦、方信中代為出手毆打Ａ女，以替被
      告李雅芳出氣乙節，已甚灼然。
   5、準此，被告李雅芳女兒林秀娟於96年7 月8 日晚上，在銘
      昌巷住處與Ａ女發生口角，李雅芳以為林秀娟被Ａ女欺負
      而萌生傷害之犯意，遂於同日晚上10許返回楠梓新路住處
      後，以命令性口吻指令在場之曾景彥、陳家琦、方信中「
      處理」Ａ女，如不處理，等一下就處理曾景彥等人，藉此
      方式示意被告曾景彥、陳家琦、方信中毆打Ａ女，而與其
      等共同基於傷害Ａ女之犯意聯絡，隨即由被告陳家琦持上
      開鋁棒打Ａ女頭部、腰部，被告曾景彥以拳頭打Ａ女背部
      ，被告方信中則以拳頭打Ａ女胸部及手部，並踢Ａ女大腿
      等部位之事實，亦堪予認定。
（四）事實欄二（四）所載之犯罪事實      
   1、共同被告曾景彥於96年8 月21日偵訊時具結稱：「Ａ女在
      昨天（即96年7 月8 日）就被打傷，所以這天（即同年月
      9 日）就比較晚起，我幫Ａ女擦藥，陳家琦進來就問我Ａ
      女為何還在睡，我就說Ａ女的頭不舒服，陳家琦就說叫他
      起來，陳家琦就到李雅芳的房間打電腦，李雅芳就出來說
      Ａ女是死人嗎？然後李雅芳就叫陳家琦出來看，李雅芳就
      跟陳家琦說這死人怎麼處理，陳家琦問要怎麼樣處理，李
      雅芳說不會處理就拖出來埋一埋，當時Ａ女是躺著，陳家
      琦就用腳踢Ａ女的腰部，Ａ女的頭部因此離開榻榻米在地
      板上，陳家琦在用腳踏Ａ女的頭部撞地板好幾下，就像在
      踏皮球一樣踏了4 、5 下。」、「方信中當時隨著陳家琦
      踢Ａ女的臀部，然後陳家琦用腳踏Ａ女的頭，方信中就嚇
      得不敢動手」等語（見偵二卷，頁97）。
   2、被告方信中於96年8 月21日偵訊時，對於當庭曾景彥前揭
      所述同年7 月9 日中午之情節，亦稱：「7 月9 日中午的
      事情如曾景彥所說。」（見偵二卷，頁97），並於97年 1
      月28日原審準備程序供稱：「96年7 月9 日中午以前我在
      醫院，是96年7 月9 日中午以後我才回去楠梓新路，那時
      候被害人還在睡覺，陳家琦就問曾景彥被害人為何還在睡
      覺，曾景彥就說被害人受到毆打正在療傷，是陳家琦過去
      打被害人，但是我沒有看到陳家琦有無踹被害人，那時候
      我過去踢被害人臀部，陳家琦有用腳踩被害人的頭部。」
      等語（見原審卷一，頁253 ），足見曾景彥上揭偵訊供述
      情節，堪認信實。
   3、又被告李雅芳於96年9 月18日偵查中原審法官羈押訊問時
      稱：「（問：96年7 月9 日陳家琦有無去妳房間用電腦？
      ）陳家琦有到我房間借用電腦，但我不確定日期」（見原
      審96聲羈1053號卷，頁7 至8 ）；於97年2 月25日原審準
      備程序稱：「96年7 月9 日我在楠梓新路，我是中午起來
      ，我沒有說起訴書上的話，我是睡醒要去做飯，我看到被
      害人躺在塌塌米上我有問被害人要不要吃飯，我有看到被
      害人身上有傷，我有叫他們幫被害人塗藥，我沒有看到方
      信中、陳家琦是否有毆打被害人」（見原審卷二，頁32頁
      ）；於97年4 月24日原審審理時具結證稱：「96年7 月 9
      日中午我去楠梓新路看到被害人在睡，我沒有叫曾景彥處
      理，但是我煮完飯後，被害人在客廳躺著，我有叫被害人
      起來吃飯，她也有起來吃，當時現場有陳家琦、方信中、
      曾景彥。」云云（原審卷二第196 頁），雖否認示意陳家
      琦毆打Ａ女，但已可證明曾景彥前揭稱被害人於96年7 月
      9 日在楠梓新路住處客廳，睡至中午仍未醒來，及陳家琦
      有到李雅芳房間使用電腦，且陳家琦、方信中、曾景彥、
      李雅芳當時均在場等情節，與事實相符。再者，被告陳家
      琦於96年8 月9 日警詢稱：「96年7 月9 日當天早上10時
      許，我自家中騎車前往高雄市○○○路197 號10樓之2 ，
      …我就有看到Ａ女臉有受傷也有腫起來」等語明確（見警
      一卷第51頁），亦與曾景彥上揭稱96年7 月9 日中午Ａ女
      頭部疼痛乙節，相互呼應，益徵曾景彥前揭偵訊之供述，
      確屬實情。
   4、再參以曾景彥自被逮捕起以至原審審理時，始終均坦承傷
      害致死犯行，顯無圖卸己責而嫁禍其他共同被告之動機。
      雖被告李雅芳、陳家琦之辯護人另辯稱曾景彥係因李雅芳
      、陳家琦協助員警才被逮捕，曾景彥因此懷恨在心，故意
      設詞誣陷被告李雅芳、陳家琦云云。然查，共同被告曾景
      彥於原審審理時以證人身分證稱：「我不知道我在六龜被
      警察抓到是何人報警的，被抓的時候初步不知道，我是在
      法院開庭的時候，在庭訊的過程有人提到過，我才知道是
      李雅芳、方信中報警捉我的，方信中報警抓我的事」、「
      在案發後到六龜時我都是主動打電話給李雅芳，後來又打
      給陳家琦說我要下山了，我主動說我要下山，因為我身上
      沒有錢了」、「因為李雅芳、陳家琦兩個當天是在一起的
      ，他們有說要來找我，我說我自己要下來，我有跟他們約
      見面，我在電話中跟他們報路，然後就離約定的地方不遠
      的地方大概一、二百公尺就被抓到，我被抓到時陳家琦、
      李雅芳沒有在場，我只覺得我的電話被監聽，我並沒有想
      到是李雅芳、或是我朋友報警給警察的」等語（見原審卷
      二，頁247 ），可見曾景彥於為前揭不利李雅芳、陳家琦
      之供述時，猶不知其被逮捕與李雅芳、陳家琦協助員警誘
      捕有關，當無為挾怨報復而設詞誣陷李雅芳、陳家琦之理
      ，此部分所辯，自不足取。
   5、由上各節，足徵Ａ女於96年7 月9 日，因連日身體各部位
      屢遭毆打，均未治療，身體虛弱，在楠梓新路住處客廳，
      睡至中午仍未醒來，被告陳家琦見狀先質問曾景彥為何Ａ
      女還在睡，曾景彥向陳家琦表示Ａ女頭部疼痛，陳家琦要
      曾景彥把Ａ女叫醒，隨即進入李雅芳的房間打電腦，被告
      李雅芳隨後走出房間至客廳，見Ａ女仍在睡，立即把陳家
      琦叫出來客廳，對陳家琦稱：「這死人怎麼處理？」、「
      如果不會處理就拖出來埋一埋」等語，以此指令方式示意
      陳家琦對Ａ女毆打傷害，陳家琦聞言後，即踢Ａ女腰部，
      而在場之方信中見狀，亦附和陳家琦，隨之踢Ａ女臀部，
      俟Ａ女頭部滑離榻榻米至地板，陳家琦復踏踩Ａ女頭部數
      下，使其頭部受到重創等事實，應已明確。又被告方信中
      見陳家琦踢Ａ女腰部時，竟落井下石，亦附和陳家琦，而
      以腳踢Ａ女臀部，可見陳家琦對Ａ女之傷害犯行，並未超
      脫被告方信中傷害Ａ女之犯意範圍，故應與被告陳家琦成
      立共同正犯。從而，被告李雅芳與被告陳家琦、方信中就
      上開傷害Ａ女之犯行間，有犯意聯絡之共同正犯關係乙節
      ，亦堪予認定。
（五）事實欄二（五）所載之犯罪事實  
   1、依證人即共同被告曾景彥於96年7 月15日偵訊時具結證稱
      ：「96年7 月9 日晚上李雅芳叫Ａ女提水進房間幫李雅芳
      按摩腳，結果進房時Ａ女把水弄倒，李雅芳就叫陳建宏及
      方信中打Ａ女，當時我在看電視，方信中、陳建宏是在李
      雅芳的房間打Ａ女的。Ａ女被打完意識還清醒，但是手臂
      及眼睛都有受傷。在我們家有權力叫人家打人的只有李雅
      芳，96年7 月9 日晚上李雅芳跟方信中、陳建宏說『那這
      樣要怎麼處理』我們就知道李雅芳的意思了」（見偵二卷
      ，頁6 ），並於96年8 月21日偵訊結稱：「96年7 月9 日
      晚上李雅芳說Ａ女故意把水弄倒，這要怎麼處理，我說他
      不是故意的，因為她的身體狀況不是很好，李雅芳說他在
      假死，陳家琦說你不敢處理我來處理，李雅芳說打，陳家
      琦就打Ａ女。」等語（見偵二卷，頁96至97）觀之，足認
      李雅芳係居於發號施令主導之地位，因見Ａ女體弱可欺，
      復不滿Ａ女不聽指使為其提水按摩腳部，疑其故意將水弄
      倒，而喝令喊打，在場者之方信中、陳家琦等人自係聽從
      李雅芳之指令示意，而基於與被告李雅芳間對Ａ女毆打以
      洩恨之犯意聯絡，乃由其等2 人出手共同毆打Ａ女等情，
      洵堪認定。
   2、被告方信中於96年8 月21日偵訊時亦稱：96年7 月9 日晚
      上，是Ａ女弄倒水桶，李雅芳說如果你不高興就不要做，
      我剛好在李雅芳房間，我就打了Ａ女的『臉頰』等語，並
      附和曾景彥當庭上揭所述96年7 月9 日晚上Ａ女遭毆打之
      情節，稱：「曾景彥所說的確實如此。」等語（見偵二卷
      ，頁96至97），又證人即李雅芳之女林秀娟於96年10月30
      日偵訊時亦證稱：96年7 月9 日晚上我有看到Ａ女幫我媽
      抓腳，也有弄倒水桶乙情（見偵二卷，頁159 ），足見共
      同被告曾景彥上揭供述，堪信為真實。
   3、再佐以7 月9 日晚上僅被告李雅芳因認為Ａ女故意弄倒水
      桶而心生不滿有毆打Ａ女之動機，而被告方信中、陳家琦
      又多聽命於被告李雅芳，益徵被告方信中、陳家琦當時確
      係聽命於被告李雅芳之指示，乃與被告李雅芳共同萌生傷
      害Ａ女之犯意無訛。雖被告方信中嗣後於原審審理中具結
      證述改稱：「我在被害人弄倒水桶的時候有打被害人…，
      我是主動打被害人，不是李雅芳叫我打的，除了我之外，
      還有曾景彥也有打」、「（問：弄倒水桶那次，除了你打
      被害人外，還有無其他人打被害人？）曾景彥。」、「（
      問：你為何在偵查時說當時還有陳家琦？）陳家琦有在現
      場，但是他沒有打被害人，他有無說話我忘記了。」云云
      （見原審卷二，頁254 ）。然查，當時被告李雅芳因認為
      Ａ女故意弄倒水桶心生不滿而有毆打Ａ女之動機，乃示意
      指令被告方信中毆打Ａ女，已如前述，否則被告方信中當
      無再次無端傷害Ａ女之必要，且被告方信中於96年8 月21
      日偵訊時亦附和曾景彥所述：「李雅芳說Ａ女故意把水弄
      倒，這要怎麼處理，我說她不是故意的，因為她的身體狀
      況不是很好，李雅芳說她在假死，陳家琦說你不敢處理我
      來處理，李雅芳說打，陳家琦就打Ａ女。」之情節，顯示
      被告曾景彥於李雅芳誤會Ａ女之際，即向李雅芳表示：「
      Ａ女並非故意弄倒水桶，而係因身體狀況不好所致」，已
      幫Ａ女說情，衡情當時應不可能再對Ａ女施暴，且被告方
      信中於97年1 月28日原審準備程序時曾明確稱：96年7 月
      9 日晚上「陳家琦」也有打被害人等語（見原審卷一，頁
      253 ），足見被告方信中前揭審理時之證述，尚與實情不
      符，自難採為有利於被告李雅芳之認定。復參諸被告曾景
      彥自始坦承傷害致死犯行，而被告李雅芳、陳家琦則始終
      否認犯行，可見方信中前揭不利曾景彥卻有利李雅芳、陳
      家琦之證述，應係見被告曾景彥已難逃傷害致死罪責，而
      將李雅芳、陳家琦涉案情節均推諉予被告曾景彥承擔，用
      以迴護被告陳家琦、李雅芳，洵難憑採。
   4、綜上所述，被告李雅芳於96年7 月9 日晚上，在楠梓新路
      住處，要求Ａ女提水進房間為李雅芳按摩腳部，而Ａ女提
      水時因連日遭受毆打身體要害多處受傷，體力不支，不慎
      弄倒水桶，被告李雅芳卻認為Ａ女係故意弄倒水桶，因此
      氣憤難消，萌生傷害之犯意，並指令在場之方信中、陳家
      琦毆打Ａ女，方信中、陳家琦亦知曉被告李雅芳欲對Ａ女
      傷害毆打以洩其恨之意，乃與被告李雅芳共同基於毆打Ａ
      女之犯意聯絡，而由其2 人出手毆打Ａ女手臂、臉部等部
      位，致Ａ女手臂及眼睛受傷等事實，亦至堪認定。
（六）事實欄二（六）所載之犯罪事實    
   1、依共同被告曾景彥於96年7 月15日偵訊所陳稱：「96年 7
      月10日上午我帶Ａ女去找我媽，我媽叫我要報警，但是我
      自己也有打Ａ女，所以不要報警。我媽有帶Ａ女去藥局買
      藥給他擦，96年7 月10日晚上6 點多在楠梓新路陳建宏又
      打Ａ女，因為陳建宏跟Ａ女說『你是與曾景彥回家去抱怨
      什麼』，陳建宏（即陳家琦之原名）雙手握拳打Ａ女的後
      腦及背部，當時Ａ女跟我說她的頭都會痛。」（見偵二卷
      ，頁7 ）；於96年8 月21日偵訊稱：「96年7 月10日當時
      方信中有打Ａ女，我沒有看到蘇加鴻打Ａ女，我是摟Ａ女
      摸摸她的頭，我說人家叫你掃地你就掃，不然等一下被揍
      ，陳家琦就問Ａ女說『曾景彥載你去他家，你是在抱怨什
      麼？不然為什麼李雅芳打電話找曾景彥，曾景彥他媽媽把
      電話搶去講，你下次如果再亂講，你會害死曾景彥』，陳
      家琦就踢Ａ女兩下。」、「後來返回楠梓新路時，陳家琦
      又用『你是跟曾景彥抱怨什麼』的理由打Ａ女。」（見偵
      二卷，頁99至100 ）；於原審審理時具結證稱：「96年 7
      月10日時方信中有打被害人。陳家琦確實有跟被害人說你
      不要回曾景彥家說一些有的沒的，害曾景彥被家人罵，我
      確實也有跟被害人說叫你掃地你就掃，不然等一下會被揍
      的話。」等語內容（見原審卷二，頁241 ）觀之，被告陳
      家琦確有怪罪Ａ女向被告曾景彥之母蘇美鳳抱怨曾遭其等
      毆打之情形，並藉此再向Ａ女施暴傷害之事實，亦堪可認
      定。
   2、證人即曾景彥之母蘇美鳳於原審審理時證稱：曾景彥有帶
      一個女孩子到我那裡，那女孩身上有傷，傷口有流血，曾
      景彥本來向我要500 元，我不要給他，但是曾景彥就一直
      哭著拜託我說這女孩子全身都是傷，要我救他，我看到他
      全身都是傷，才給曾景彥500 元買藥，擦完藥後，約於下
      午4 時40分離開等語（見原審卷五，頁158 反面至160 反
      面），與曾景彥上揭稱其有載Ａ女去找蘇美鳳，並去藥局
      買藥回來幫Ａ女擦拭傷口等情節大致相符，益證被告曾景
      彥上開所述與事實相符，而足堪採信。
   3、被告方信中於96年7 月15日警詢坦承：「我於96年7 月10
      日18時許在高雄縣橋頭鄉銘昌巷43號，以拳頭毆打Ａ女的
      額頭並以腳踹大腿及小腿」（見警卷一，頁25）；96年 8
      月21日偵訊稱：「（問：你在警詢中說96年7 月10日你與
      曾景彥、蘇加鴻打Ａ女的情形？）那天下午5 點左右我回
      到橋頭，我進去就看到Ａ女坐在那邊，我就對Ａ女說拜託
      整理一下，Ａ女遲遲不整理，我就打Ａ女的頭及臉頰、小
      腿等等，蘇加鴻在旁邊有罵她，並沒有打她。這個部分警
      詢記載有誤。曾景彥就坐在Ａ女旁邊用手摟住Ａ女，用手
      拍拍Ａ女，不曉得是否有打Ａ女」（見偵二卷，頁99），
      核與曾景彥上揭稱方信中於96年7 月10日，在橋頭鄉銘昌
      巷住處，要求Ａ女打掃、整理住處，因Ａ女不從而毆打Ａ
      女，曾景彥見狀則摟摟Ａ女身體等情節大致相符，可見當
      時方信中毆打Ａ女時，被告曾景彥不僅未參與欺凌Ａ女，
      甚至還摟摟Ａ女身體安撫之，並勸Ａ女聽從指示打掃，免
      遭皮肉之苦等事實，甚為明確。
   4、被告方信中於97年1 月28日原審準備程序供稱：96年7 月
      10日我們回到楠梓新路時，有聽到陳家琦對被害人說『你
      跟曾景彥回去抱怨什麼？』（見原審卷一，頁253 至 254
      ），於原審審理時證稱：陳家琦於96年7 月10日有跟被害
      人說為何去曾景彥家裡跟他家人投訴等語（見原審卷二，
      頁254 至255 ），及共同被告鄭雅慧於審理時結證：「96
      年7 月10日下午5 點的時候我有和李雅芳去岡山看吳任高
      ，我在車上沒有下車，陳家琦、方信中也有去。我們大約
      7 、8 點一起回楠梓新路住處。」等語（見原審卷四，頁
      199 背面），足證曾景彥前揭稱陳家琦當晚有回楠梓新路
      住處，並再以「你是跟曾景彥回家去抱怨什麼！」之理由
      毆打Ａ女乙情，與事實相符。被告陳家琦辯稱當晚去岡山
      看完吳任高後，沒有再去楠梓新路住處，即直接返家云云
      ，顯與事實不符，委無可採。
   5、由上各節，互予勾稽，可見共同被告曾景彥前揭供述，足
      予憑信，堪認曾景彥於96年7 月10日白天載Ａ女去找其母
      蘇美鳳，蘇美鳳見Ａ女全身各處均有傷勢，給曾景彥 500
      元去藥局買藥回來幫Ａ女擦藥，於同日下午5 時之前返回
      橋頭鄉銘昌巷住處，適方信中於下午5 時許，亦返回橋頭
      鄉銘昌巷住處時，見該處凌亂，要求Ａ女整理，而Ａ女不
      從，乃毆打Ａ女，曾景彥在旁見狀摟摟Ａ女安撫之，並勸
      Ａ女聽話打掃以免被揍，而陳家琦誤以為曾景彥與Ａ女稍
      早去曾景彥母親家，係向曾景彥母親抱怨Ａ女被其等毆打
      欺凌乙事，竟質問Ａ女：「你是與曾景彥回家抱怨什麼？
      下次如果再亂講，你會害死曾景彥！」，隨即踢Ａ女二下
      ，之後被告李雅芳、方信中、陳家琦、鄭雅慧等人一起前
      往岡山鎮樂安醫院探望吳任高，約於晚上7 、8 點共同返
      回楠梓新路處，返回楠梓新路租屋處後，被告陳家琦復對
      Ａ女稱：「你是跟曾景彥回家去抱怨什麼！」，並藉以被
      告李雅芳打電話找曾景彥，曾景彥他媽媽把電話搶去講乙
      節，怪罪Ａ女，而順勢雙手握成拳狀，用力毆擊Ａ女後腦
      及背部等事實，堪以認定。
   6、另被告方信中對於其於96年7 月10日下午5 點在銘昌巷住
      處毆打Ａ女之情節，前後供述不一，先於96年7 月15日警
      詢稱「以拳頭毆打Ａ女的額頭，並以腳踹大腿及小腿」（
      見警卷一，頁25），之後於96年8 月21日偵訊時稱「打Ａ
      女的頭及臉頰、小腿」（見偵二卷，頁99），嗣於原審審
      理時改稱「有用腳踢被害人小腿，打被害人耳光，沒有打
      被害人頭部」（見原審卷一，頁253 ）等語。然查，本院
      審酌其歷次陳述均坦承「踢Ａ女小腿」乙情，可見方信中
      確有踢Ａ女小腿無訛。又其警詢、偵訊均提及毆打Ａ女「
      頭部」，而當時距案發時間較近，記憶較清晰，且尚未起
      訴，猶不知Ａ女直接死亡原因為頭部外傷性硬膜下出血，
      陳述時尚不知權衡利害，反觀於審理時已知Ａ女直接死亡
      原因為頭部之傷勢，故其審理時改稱未打Ａ女頭部，僅打
      耳光云云，應係圖卸對Ａ女死亡之結果負責所為避重就輕
      之詞，應無足採；況其於本院審理時，已就本件犯行全部
      坦承在卷，自堪認被告方信中於96年7 月10日下午5 時許
      ，在橋頭鄉銘昌巷住處，除有用腳踢被害人小腿外，亦有
      毆打Ａ女頭部至明。
   7、綜上所述，曾景彥於96年7 月10日白天載Ａ女去找其母蘇
      美鳳，蘇美鳳見Ａ女全身各處均有傷，給曾景彥500 元去
      藥局買藥回來幫Ａ女擦拭傷口，並於同日下午5 時之前返
      回橋頭鄉銘昌巷住處，適方信中於該日下午5 時許，亦返
      回上開住處，見該處凌亂，要求Ａ女打掃、整理，因Ａ女
      不從，即毆打Ａ女頭部、踢其小腿，而曾景彥在旁見狀，
      則摟住Ａ女安撫之，並勸稱：「人家叫你掃地你就掃，不
      然等下會被揍！」，隨後陳家琦誤以為Ａ女稍早去曾景彥
      母親家，有向曾景彥母親抱怨遭被告等人毆打、凌虐，竟
      質問Ａ女：「你是與曾景彥回家抱怨什麼？下次如果再亂
      講，你會害死曾景彥！」，隨即踢Ａ女二下，之後被告李
      雅芳、方信中、陳家琦、鄭雅慧等人一起前往岡山鎮樂安
      醫院探望吳任高，約於晚上7 、8 點共同返回楠梓新路處
      ，返回楠梓新路租屋處後，被告陳家琦復對Ａ女稱：「你
      是跟曾景彥回家去抱怨什麼！」，並以雙手握成拳狀，用
      力毆擊Ａ女後腦及背部等事實，洵堪認定。
（七）事實欄二（七）所載之傷害犯行部分       
   1、被告曾景彥於96年7 月31日警詢供稱：「在高雄縣彌陀鄉
      台17線天香卡拉ＯＫ，因李雅芳叫Ａ女唱歌他不要唱，李
      雅芳就叫陳家琦打Ａ女。」、「鄭雅慧也有參與，因為李
      雅芳叫Ａ女唱歌她不要唱，打Ａ女的是鄭雅慧，她以徒手
      打Ａ女的臉及用腳踹Ａ女的腹部及背部」（見警一卷，頁
      65、66）；96年7 月15日、警詢及偵訊時均供稱：96年 7
      月11日伊載Ａ女去天香卡拉ＯＫ，其間有事先回家一趟，
      回來是96年7 月11日晚上8 點多，發現陳建宏、方信中在
      打Ａ女，陳建宏對伊說「這應該是你的管區，怎麼換成是
      他在教」，伊就拿酒瓶打Ａ女的腹部十幾、二十下，直到
      Ａ女倒地不起，伊才停手等語明確（見警三卷第5 頁、偵
      二卷第7 頁）；嗣並於96年8 月21日偵訊時結證稱：「96
      年7 月11日晚上有李雅芳、林秀娟、方信中、李雅楨、陳
      家琦、鄭雅慧還有我，我們當時在晚上7 、8 點一起去天
      香卡拉ＯＫ，我跟李雅芳說我要出去解一下藥癮，我再進
      去時，我就看到鄭雅慧在踢Ａ女的肚子，方信中及陳家琦
      都有打Ａ女，方信中是打Ａ女的手臂，陳家琦就把Ａ女踩
      在地上，踢了Ａ女的腹部2 、3 下，他們看到我之後就先
      停住，我問李雅芳Ａ女為何又被打，李雅芳說他叫Ａ女唱
      歌Ａ女不要唱，陳家琦對我說為何你不會教你女朋友，要
      我們來教，我就很生氣拿著酒瓶打Ａ女的腹部，我是氣Ａ
      女為何不乾脆離開這裡就好，還留在這裡讓人家糟蹋，可
      是Ａ女以前有對我說李雅芳曾私下對他說如果跑去報警，
      死的就是曾景彥。我打了Ａ女之後，陳家琦就閃開，對李
      雅芳說『你看，就是要有人刺激才要打』，這天方信中沒
      有打Ａ女，因為方信中心情不好，一直喝悶酒，李雅芳又
      叫Ａ女到前面去跳舞，我就拿盤子丟Ａ女，因為我是要Ａ
      女避開盤子，藉此避開陳家琦，但是陳家琦還拿點歌簿打
      Ａ女的頭。」等語（見偵二卷，頁98），足見當天該次毆
      打Ａ女之起因亦係緣由被告李雅芳之帶頭示意，被告陳家
      琦、曾景彥與鄭雅慧始順從附和其意而紛紛出手毆打Ａ女
      之事實，已堪認定。
   2、被告方信中於96年7 月31日警詢稱：鄭雅慧在高雄縣彌陀
      鄉台17線天香卡拉ＯＫ時，有共同參與毆打Ａ女，她是以
      徒手毆打Ａ女的臉部及用腳踹腹部及腳等語（見警一卷，
      頁57），並於96年8 月21日偵訊時對於曾景彥當庭陳述之
      96年7 月11日晚上在天香卡拉ＯＫ所發生之情節，附和稱
      ：「7 月11日晚上之情形確實如曾景彥所說」（見偵二卷
      ，頁98），且證人李雅楨於96年10月30日偵訊具結證稱：
      「96年7 月11日陳家琦有講『你不會教你女友，不然我來
      教』。」、「李雅芳有叫Ａ女跳舞…」等語（見偵二卷，
      頁162 ），均核與曾景彥上揭供述情節相符，足見被告曾
      景彥上揭供述，堪予採信。被告李雅芳等一行人於96年 7
      月11日晚上前往天香卡拉ＯＫ店，約於晚上8 時許，李雅
      芳要求Ａ女唱歌，Ａ女不從，李雅芳乃叫鄭雅慧、陳家琦
      毆打Ａ女，鄭雅慧即徒手毆打Ａ女的臉部，用腳踹其腹部
      、背部等身體部位，陳家琦則把Ａ女踩在地上，踢其腹部
      2 、3 下，並對曾景彥表示：「為何你不會教你女朋友，
      要我們來教」，曾景彥聞言被激怒，隨之持酒瓶打Ａ女的
      腹部十幾、二十下，嗣後李雅芳又叫Ａ女到前面去跳舞，
      Ａ女仍不願意，陳家琦竟又持點歌簿打Ａ女的頭部等事實
      ，應可認定。
   3、惟以上關於被告鄭雅慧毆打Ａ女的方式，共同被告曾景彥
      於警詢稱「徒手打Ａ女的臉並用腳踹Ａ女的腹部及背部」
      、於偵訊稱「踢Ａ女的肚子」，共同被告方信中於警詢稱
      「手毆打Ａ女的臉部及用腳踹腹部及腳」，固略有不一。
      然查，被告鄭雅慧徒手毆打Ａ女臉部及用腳踹腹部乙節，
      業據曾景彥、方信中於警詢供述一致，而堪認定，又曾景
      彥警詢稱鄭雅慧有「用腳踹」Ａ女「背部」，雖與被告鄭
      雅慧於審理時所稱有「用手打」Ａ女「背部」，沒有用腳
      踹等語（見原審卷一，頁204 ），雖不盡相符，然足以確
      認鄭雅慧有攻擊Ａ女「背部」，佐以鄭雅慧既已「用腳踹
      」Ａ女腹部，衡情當不至於捨腳不用，而改用手打Ａ女背
      部，堪認被告鄭雅慧於96年7 月11日晚上在天香卡拉ＯＫ
      ，有徒手毆打Ａ女的臉部，並用腳踹其腹部、背部等部位
      ，應堪認定。至共同被告方信中於本院審理時所證述：當
      時伊只有看到被告鄭雅慧推Ａ女肩膀，並未看到有毆打Ａ
      女其他部位云云，既與前揭所述不符，要係為袒護被告鄭
      雅慧所為之詞，自無足採為被告鄭雅慧有利之認定。是被
      告鄭雅慧於本院審理時辯稱僅用手推打Ａ女肩膀云云，雖
      無足取，惟Ａ女最終死亡原因既係：「多重鈍器傷於頭、
      頸、胸、腹、背、腰、陰部及四肢部位，最後因外傷性硬
      膜下出血死亡」已如前述，而被告鄭雅慧則除此次有以上
      開方式參與毆打Ａ女外，其他別無參與毆傷Ａ女之行為，
      且依其所述，伊平常都睡到中午、並在天香卡拉ＯＫ店上
      班，上班時間是中午12點到晚上1 、2 點，在上班時間都
      沒有跟其他被告在一起，並不知道（Ａ女）發生什麼事等
      語（見偵二卷第149 頁、原審訴字一卷第204-205 頁），
      況參諸其他共同被告亦始終未曾再指認被告鄭雅慧有何其
      他參與毆打Ａ女之行為，足見被告除該次受被告李雅芳指
      示而與被告李雅芳及其他被告曾景彥、陳家琦等人共同毆
      打Ａ女外，之前Ａ女遭受其他被告毆打之過程，其確未參
      與應堪認定。從而，被告鄭雅慧客觀上自無從預見Ａ女將
      因其上開之毆打，最終竟可能死於「多重鈍器傷於頭、頸
      、胸、腹、背、腰、陰部及四肢部位，最後因外傷性硬膜
      下出血死亡」之情形。則被告鄭雅慧固與被告李雅芳、陳
      家琦、曾景彥等人，對Ａ女當天該次之毆打行為，雖有犯
      意聯絡及行為分擔，惟應僅認為該次毆打應屬出於被告鄭
      雅慧偶然並單純之傷害行為，且依被告鄭雅慧所毆打Ａ女
      之部位及僅係徒手、用腳，並未持用其他足以攻擊至受嚴
      重傷害之器物，並其係一平常女子，所施力道衡情尚非強
      大，尚難認其與Ａ女因本件連日遭被告李雅芳、曾景彥、
      陳家琦及方信中屢次毆打受傷，最終導致死亡之結果，有
      何因果關係。是被告鄭雅慧就本次傷害犯行，除與被告李
      雅芳、曾景彥、陳家琦共負普通傷害之罪責外，自無從再
      令其負傷害致死之罪責，當可認定。
   4、再者，共同被告陳家琦於96年8 月9 日警詢及偵訊、共同
      被告鄭雅慧於96年10月19日法官羈押訊問及證人林秀娟於
      原審審理時均稱：曾景彥在天香卡拉ＯＫ包廂內，有以酒
      瓶毆打Ａ女『下體』乙情（見警一卷，頁48、52；偵卷二
      ，頁82；原審96年度聲羈第1174號卷，頁5 ；原審卷四，
      頁43），且解剖時依肉眼觀察即可發現Ａ女陰部會陰大陰
      唇外觀有嚴重挫傷出血之現象，此有法醫研究所上開鑑定
      報告書在卷供核（見相驗卷，頁57），顯見被告曾景彥於
      96年7 月11日晚上在天香卡拉ＯＫ，亦有持酒瓶毆打Ａ女
      『下體』無疑。
   5、綜上所述，李雅芳等一行人於96年7 月11日晚上前往天香
      卡拉ＯＫ店，約於晚上8 時許，李雅芳要求Ａ女唱歌，Ａ
      女不從，而示意在場之被告陳家琦、鄭雅慧毆打Ａ女，鄭
      雅慧、陳家琦乃與李雅芳共同基於傷害之犯意聯絡，由鄭
      雅慧徒手毆打Ａ女的臉部，用腳踹其腹部、背部等身體部
      位，陳家琦則把Ａ女踩在地上，踢其腹部2 、3 下，並對
      曾景彥表示：「為何你不會教你女朋友，要我們來教」，
      曾景彥聞言被激怒，竟持酒瓶打Ａ女的腹部、下體一、二
      十下，並以牙籤戳Ａ女眼皮，隨後李雅芳又叫Ａ女到前面
      去跳舞，Ａ女仍不願意，陳家琦竟又持點歌簿打Ａ女的頭
      部等事實，已臻明確。又被告曾景彥於陳家琦、鄭雅慧毆
      打Ａ女時，不但未施以救助，竟於詢問原委後，再持酒瓶
      打Ａ女的腹部、下體一、二十下，並以牙籤戳Ａ女眼皮。
      可見陳家琦、鄭雅慧前揭對Ａ女之傷害犯行，並未超脫被
      告曾景彥傷害Ａ女之犯意範圍，而同具有傷害之犯意聯絡
      ，故亦應論以共同正犯。
（八）事實欄二（八）所載之傷害犯行部分
   1、上揭曾景彥於96年7 月12日下午5 時許載Ａ女前往高雄縣
      梓官鄉訪友，返回途中Ａ女因多日受欺凌、毆打，傷勢嚴
      重而尿失禁，將曾景彥之衣服尿濕，返回橋頭鄉銘昌巷住
      處時，曾景彥遭友人恥笑，怒而於同日下午5 時許，持 1
      支長十字螺絲起子毆打Ａ女下腹約一、二十下之事實，迭
      經被告曾景彥於警詢、偵訊及原審審理時供承不諱（見警
      一卷第10、14、15頁、警三卷第5 頁；偵二卷，頁7 、88
      反面；原審卷一，頁94、113 ），核與證人即共同被告鄭
      雅慧於96年10月18日偵訊時結證：「96年7 月12日下午 5
      、6 點我有在銘昌巷那邊，當時曾景彥被Ａ女尿濕，曾景
      彥就用螺絲起子打Ａ女的下體」等語相符（見偵卷二，頁
      150 ），堪認被告曾景彥上揭自白，堪予採信。
   2、又曾景彥於96年7 月12日晚上6 、7 時許，在橋頭鄉銘昌
      巷住處，幫Ａ女擦藥，Ａ女因疼痛難耐，大聲哀嚎，吵到
      在旁睡覺之方信中，被告方信中一時氣憤，竟持長約三十
      公分之鐵製工具毆打Ａ女腹部等事實，亦據被告方信中於
      偵訊、原審審理及本院審理時均坦承不諱（見偵二卷，頁
      96；原審卷一，頁15、254 、本院卷二第15、84頁），核
      與證人即共同被告曾景彥於偵訊及原審審理時證述之情節
      相符（見偵二卷，頁96；原審卷二，頁245 ），是以被告
      方信中前揭自白，堪予信實。
   3、綜上所述，被告曾景彥於96年7 月12日下午5 時許載Ａ女
      前往高雄縣梓官鄉訪友，回程時Ａ女因多日受欺凌、毆打
      ，傷勢嚴重而尿失禁，將曾景彥之衣服尿濕，於同日下午
      5 時許，返回橋頭鄉銘昌巷住處時，曾景彥遭友人恥笑，
      竟怒持其所有之長十字螺絲起子毆打Ａ女下腹部約一、二
      十下，另於同日晚上6 、7 時許，因曾景彥幫Ａ女擦藥，
      而Ａ女疼痛難耐，大聲哀嚎，吵到在旁睡覺之方信中，方
      信中一時氣憤，持長約三十公分之鐵製工具毆打Ａ女腹部
      等事實，均洵堪認定。
（九）被告方信中及曾景彥於96年7 月8 日晚上毆打Ａ女時、被
      告李雅芳於同年月9 日中午示意共同毆打Ａ女時、被告陳
      家琦於同年月9 日中午毆打Ａ女時，客觀上均能預見Ａ女
      死亡之結果；而被告鄭雅慧於96年7 月11日晚上在天香卡
      拉ＯＫ，其徒手毆打Ａ女的臉部，腳踹其腹部、背部之行
      為，客觀上則未能預見Ａ女死亡之結果，理由如下：
   1、按加重結果犯，以行為人能預見其結果之發生為要件，所
      謂能預見乃指客觀情形而言，與主觀上有無預見之情形不
      同，若主觀上有預見，而結果之發生又不違背其本意時，
      則屬故意範圍；是以，加重結果犯對於加重結果之發生，
      並無主觀上之犯意可言。從而共同正犯中之一人所引起之
      加重結果，其他之人應否同負加重結果之全部刑責，端視
      其就此加重結果之發生，於客觀情形能否預見；而非以各
      共同正犯之間，主觀上對於加重結果之發生，有無犯意之
      聯絡為斷（最高法院91年台上字第50號判例意旨、47年台
      上字第920 號判例意旨可資參照）。又刑法第277 條第 2
      項傷害致人於死之罪，係因犯罪致發生一定結果而為加重
      其刑之規定，按照同法第17條固以行為人能預見其結果發
      生時，始得適用，但上訴人於甲乙等叢毆被害人時，既在
      場喝打，此種傷害行為，足以引起死亡之結果，在通常觀
      念上不得謂無預見之可能，則上訴人對於被害人之因傷身
      死，即不能不負責任。上訴意旨謂被害人身受各傷，無一
      屬於要害且均甚輕微，其死亡結果斷非行為人所能預見，
      主張應依刑法第17條規定不負致死之責，自無可採（最高
      法院29年上字第1011號判例意旨可按）。
   2、次刑法第17條所謂行為人不能預見其結果之發生者，係指
      結果之發生出於偶然，為行為人所不能預見者而言。上訴
      人對於被害人臂臀各部以腰帶抽擊，原無致死之決心，顧
      傷害係破壞人身組織之行為，其受傷後因治療無方而致死
      亡，究非不能預見之偶然結果，該被害人受傷後既因調治
      無效身死，上訴人自應負傷害致人於死之罪責（最高法院
      24年上字第1403號判例意旨參照）。又上訴人既與某甲同
      用扁擔將某乙毆傷以致身死，則死亡之結果，自係上訴人
      等合同行為所致，無論死於何人所加之傷，在共犯間均應
      同負全部之責，並無分別何部分之傷孰為下手人之必要（
      最高法院27年上字第755 號判例意旨可資參照）。被害人
      顳部破瓶毆傷，割斷動脈，流血過多，乃至逃入山間，因
      休克跌落崖下溪中身死，不得謂非與上訴人等之行毆，有
      因果關係，其結果亦非不能預見之事，至被害人所受致命
      之傷雖僅一處，為上訴人以外之其他共犯所為，然其傷害
      既在犯罪共同意思範圍，自應同負正犯責任，亦有最高法
      院48年台上字第860 號判例意旨足資參照。
   3、經查，Ａ女因多重鈍器傷於頭、頸、胸腹、背、腰、陰部
      及四肢部位，最後因外傷性硬膜下出血死亡，頭部以外其
      他身體部位之鈍器傷如頸部鈍器傷、胸腹部鈍器傷、背腰
      部鈍器傷及上下肢鈍器傷等，均有加速Ａ女死亡之可能。
      即在Ａ女身體多處遭受鈍器傷之多重鈍器傷包括頭部鈍器
      傷後，最後直接引起死亡之傷害為外傷性硬膜下出血。故
      頭部鈍器傷及頭部以外其他身體部位之鈍器傷，均與Ａ女
      之死亡結果間有因果關係等情，此有法務部法醫研究所98
      年5 月21日法醫理字第0980002064號函在卷可稽（見原審
      卷四，頁107 至108 ），可見Ａ女之死亡與被告李雅芳之
      指令、示意毆打、教訓，而連日遭被告曾景彥、方信中、
      陳家琦等人毆打頭、頸、胸腹、背、腰、陰部及四肢部位
      之傷害行為，自具有相當因果關係。
   4、再者，被告曾景彥、方信中已於96年7 月5 日下午及7 月
      8 日凌晨與蘇加鴻共同毆打Ａ女，而造成Ａ女臉部嚴重腫
      脹，全身各處瘀青之傷害，業如前述，是以被告曾景彥、
      方信中於96年7 月8 日晚上與陳家琦共同毆打Ａ女頭部、
      腰部、背部、胸部、手部、大腿等部位時，客觀上均能預
      見Ａ女日後因多重鈍器傷於頭、頸、胸腹、背、腰及四肢
      部位，最後因外傷性硬膜下出血而死亡之結果。又被告李
      雅芳、陳家琦均明知Ａ女已於96年7 月8 日晚上被毆打頭
      部、腰部、背部、胸部、手部、大腿等部位，傷勢非輕、
      體能衰弱，於96年7 月9 日睡至中午仍未醒來，故彼等於
      96年7 月9 日中午為事實欄二（四）所載之犯行前，客觀
      上均能預見Ａ女日後因多重鈍器傷於頭、頸、胸腹、背、
      腰及四肢部位，最後因外傷性硬膜下出血而死亡之結果。
      至被告鄭雅慧既僅於96年7 月11日在天香卡拉ＯＫ店毆打
      Ａ女1 次，雖其於偵訊時陳稱：「96年7 月8 日中午我回
      去就看到Ａ女的臉腫的很厲害，每個地方都是瘀青。」等
      語（見偵二卷，頁149 ），然尚不得據此即認定其對Ａ女
      之前遭受其餘被告等人毆打之犯行有犯意聯絡，並據此認
      Ａ女事後因再遭受其他被告毆打而傷重以致最終死亡之結
      果，與被告鄭雅慧該次毆打Ａ女之行為，其間有何因果關
      係，是縱Ａ女日後因多重鈍器傷於頭、頸、胸腹、背、腰
      及四肢部位，最終因外傷性硬膜下出血而死亡之結果，亦
      難認被告鄭雅慧客觀上有其預見之可能性，而令其亦需共
      負傷害致死之罪責。
（十）Ａ女之傷勢尚未達重傷之程度
   1、按「稱重傷者，謂下列傷害：一、毀敗或嚴重減損一目或
      二目之視能。二、毀敗或嚴重減損一耳或二耳之聽能。三
      、毀敗或嚴重減損語能、味能或嗅能。四、毀敗或嚴重減
      損一肢以上之機能。五、毀敗或嚴重減損生殖之機能。六
      、其他於身體或健康，有重大不治或難治之傷害。」刑法
      第10條第4 項定有明文。次按刑法第10條第4 項第4 款所
      謂毀敗一肢以上之機能，係指一肢以上之機能完全喪失其
      效用而言，若臂骨雖經折斷，但醫治結果仍能舉動而僅不
      能照常者，祇可認為減衰機能，要與毀敗全肢之機能有別
      ，又毀敗一肢以上之機能，既設有專款規定，則傷害四肢
      之重傷，自以有被毀敗之情形為限，其同條第四項第六款
      所規定其他於身體或健康有重大不治或難治之傷害，即不
      包括傷害四肢在內（最高法院30年上字第445 號判例可資
      參照）。再按刑法第10條第4 項第6 款所謂其他於身體或
      健康有重大不治或難治之傷害，係指不合於前5 款所列舉
      之重傷，始有其適用。又所謂其他於身體或健康有重大不
      治或難治之傷害，係指傷害重大，且不能治療或難於治療
      者而言，如傷害雖重大，而未達於不能治療或難於治療之
      程度，仍難以重傷既遂論（最高法院29年上字第685 號、
      48年台上字第194 號、54年台上字第1697號判例可資參照
      ）。
   2、經查，Ａ女死亡時身上之傷勢，為多重鈍器傷於頭、頸、
      胸、腹、背、腰、陰部及四肢部位，最後因外傷性硬膜下
      出血死亡，然無證據顯示其視能、聽能、語能、味能、嗅
      能或一肢以上之機能已達毀敗或嚴重減損之程度，自不合
      於刑法第10條第4 項第1 至5 款所列舉之重傷，且其上開
      傷勢，固有多處，而堪認應屬重大，但大多是鈍器傷，所
      傷之情形、程度、位置，亦均屬四肢部位、且為外傷之瘀
      青、挫傷，未深及內臟、要害，有高雄縣政府警察局岡山
      分局現場勘查報告及所附之照片在卷可憑（見相驗卷第11
      -29 頁）。是衡情該傷勢通常情形如能施以即時治療，尚
      非不能治癒或難以治癒，則揆諸上揭判例意旨，自難認符
      合刑法第10條第4 項第6 款所定義之重傷情形，是以應認
      Ａ女所受之傷害，尚未達重傷程度，而屬普通傷害乙節，
      應堪認定。至法務部法醫研究所99年5 月5 日法醫理字第
      0990001100號函固謂Ａ女所受之上開傷害程度已達「重大
      不治」之重傷害程度等語（見原審卷五第82頁），應係將
      Ａ女所受之傷其傷勢頗重之情形，誤與刑法第10條第4 項
      第6 款所規定之「重傷」定義同論，而有所誤解以致，且
      既與本院上開認定及說明不符，尚難採為被告等人不利之
      認定，附此敘明。
（十一）綜上所述，本件上開犯罪事實，事證明確。其中被告李
        雅芳、曾景彥、方信中、陳家琦均有前揭傷害致死犯行
        ，被告鄭雅慧有上揭普通傷害犯行，均已洵堪認定。
二、強制性交犯行部分：
（一）證人林秀娟於96年7 月13日警詢陳述：「曾景彥是Ａ女的
      男友，他們平常感情不好，曾景彥問Ａ女她不回話時，曾
      景彥就會用台灣啤酒玻璃瓶插下體或用鋁製的小球棒打她
      的身體或手腳。」、「上揭球棒是放在高雄市楠梓區一棟
      大樓10樓，酒瓶在彌陀鄉台17線天香卡拉ＯＫ店內取得，
      曾景彥都是在天香卡拉ＯＫ以酒瓶插Ａ女的下體。」、「
      我不知道曾景彥是何時開始就用小鋁棒及酒瓶毆打Ａ女的
      ，但我當場看到的約有10次以下，最後一次看到是在96年
      7 月11日在彌陀鄉台17線的天香卡拉ＯＫ店，曾景彥拿玻
      璃製的台灣啤酒瓶插Ａ女的下體。」（見警卷一，頁36）
      ；於偵訊證稱：「我知道天香卡拉ＯＫ的事，那時有李雅
      楨、鄭雅慧、曾景彥，那個女生也在場。我有看到曾景彥
      用酒瓶戳那個女生的下體。…」（見偵二卷，頁159 ），
      核與證人即共同被告鄭雅慧於96年10月18日偵訊具結證稱
      ：「（問：96年7 月11日晚上你有無去天香卡拉ＯＫ那邊
      唱歌？）有」、「（問：在那邊唱歌的還有誰？）曾景彥
      、Ａ女、方信中、李雅楨、陳家琦、李雅芳、林秀娟還有
      我」、「（問：唱歌當時有無發生什麼事？）我看到曾景
      彥打Ａ女，還用酒瓶戳Ａ女的下體」（偵二卷，頁150 ）
      ；證人李雅楨原審審理時證述：「我有看到曾景彥在卡拉
      ＯＫ店裡面拿酒瓶戳死者的下體。」（見原審卷二，頁17
      9 ）等語相符，且Ａ女之陰道確有遭異物性侵之現象，子
      宮頸有嚴重挫傷，陰道有多處挫傷出血等傷勢，有上開法
      醫研究所鑑定報告書可憑（見相驗卷，頁57、58），而非
      僅以「酒瓶毆打外陰部」可造成上述內部陰道或子宮頸之
      傷害，應有異物插入陰道及子宮頸無疑，有法醫研究所99
      年5 月25日法醫理字第0990002548號函在卷可參（見原審
      卷五，頁15 2至153 ），堪認被告曾景彥於96年7 月11日
      晚上，在天香卡拉ＯＫ包廂內，非僅以酒瓶打Ａ女腹部、
      下體，尚以酒瓶插入Ａ女陰道，造成Ａ女子宮頸有嚴重挫
      傷，陰道有多處挫傷出血等事實，應已明確。
（二）至於共同被告鄭雅慧於審理中證述時改稱：「我於96年10
      月18日偵訊中證稱是說有看到曾景彥拿酒瓶打被害人的大
      腿內側，我沒有看到他打被害人下體」（見原審卷四，頁
      198 ）、證人林秀娟於審理時亦改稱：「【問：當天（即
      96年7 月11日晚上）有無看到曾景彥用酒瓶插入Ａ女的陰
      道？】沒有，我是看到曾景彥在包廂裡面拿酒瓶打死者的
      下體。」云云（見原審卷四，頁51）。然查，共同被告鄭
      雅慧96年10月18日之偵訊筆錄係記載「（問：唱歌當時有
      無發生什麼事？）我看到曾景彥打Ａ女，還用酒瓶戳Ａ女
      的下體」等語（見偵二卷，頁150 ），僅提到「下體」而
      完全未提及「打腿內側」，且鄭雅慧上揭審理時證述沒有
      看到曾景彥打被害人下體之情節，亦與其於原審準備程序
      稱：「我有看到曾景彥用酒瓶撞被害人下體，撞了很多下
      …」等語（見原審卷一，頁205 ），不相一致，尚難採信
      。又鄭雅慧及林秀娟前揭警詢、偵訊證述係稱被告曾景彥
      以酒瓶「插」或「戳」Ａ女的下體，此均含有用酒瓶尖端
      處插陰道之意，然「打」下體則泛指毆打外陰部，依被告
      鄭雅慧、林秀娟於警詢及偵訊陳述均無障礙，又鄭雅慧對
      自己涉案情節避重就輕，林秀娟已就讀國中並對其母親李
      雅芳涉案情節隻字未提，均應深知「插」或「戳」下體與
      單純「打」下體之不同，況Ａ女之陰道確有遭異物性侵之
      現象，子宮頸有嚴重挫傷，陰道有多處挫傷出血等傷勢，
      而非僅以「酒瓶毆打外陰部」可造成上述內部陰道或子宮
      頸之傷害，業如前述，由上各節以觀，自以其等於警詢及
      偵訊之證述較為可信，其等於原審審理時翻異前詞之證述
      ，應係事後迴護被告曾景彥之詞，尚難憑信。
（三）辯護意旨固以Ａ女下體所受之傷害，應係Ａ女自行拿螺絲
      起子插入陰部抓癢所造成云云，並舉證人方信中於原審附
      和被告曾景彥所稱之曾見過Ａ女以螺絲起子搔陰部，及方
      信中、鄭雅慧分別於本院審理時所證稱之被告並未將Ａ女
      所穿之外褲脫掉，亦未看到被告曾景彥拿酒瓶插入Ａ女陰
      道云云（見原審卷二第255 頁，及本院二卷第19-20 頁、
      第27-28 頁），而辯稱被告曾景彥並未持酒瓶插入Ａ女性
      器內之強制性交犯行等語。惟查，共同被告方信中前所為
      之歷次警詢、偵訊及法院訊問，均未曾提及Ａ女曾以螺絲
      起子插入自己陰道搔癢之情事，卻於被告曾景彥辯稱曾見
      過Ａ女以螺絲起子搔陰部的癢乙事後，始於97年5 月8 日
      原審審理時為前揭證述，顯係事後為附和被告曾景彥所辯
      而為串飾迴護之詞。況縱使Ａ女確曾將螺絲起子把手插入
      陰部搔癢，力道之輕重自己能控制，理應不會造成自己子
      宮頸嚴重挫傷，陰道多處挫傷出血之傷勢，故此部分所辯
      ，亦不足取。
（四）按稱性交者，謂非基於正當目的所為之下列性侵入行為：
      一以性器進入他人之性器、肛門或口腔，或使之接合之行
      為。二、以性器以外之其他身體部位或器物進入他人之性
      器、肛門，或使之接合之行為。刑法第10條第5 項定有明
      文。準此，上開規定既係以「器物」進入他人之性器，或
      使之接合之行為，即屬性交行為，自不以是否將被害人衣
      物脫下、或需完全裸露接觸為必要，否則若加害人持尖銳
      器物刺插被害人性器，然因被害人穿著衣褲，或加害人於
      自己性器上套戴其他器具後，仍對被害人之性器有進入或
      接合之行為，均不認其成立本罪，自當非該罪立法之意旨
      。是辯護人上開辯解，洵非可採。又按刑法第222 條第 1
      項第5 款所謂之凌虐，係指凌辱虐待，以違背人道、損害
      人格，使人不堪忍受之殘暴行為，加諸被害人，使人有慘
      酷之感覺而言。另刑法第10條第5 項規定以器物進入他人
      之性器、肛門之行為，為性侵入行為亦屬刑法所定之「性
      交」，亦即持器物進入被害人之性器之該行為本身，自亦
      屬性交行為之範圍。是被告就事實欄二（七）之上開強制
      性交部分，其持上開玻璃酒瓶之器物強行接續插入Ａ女陰
      道數下之行為，乃屬刑法第221 條第1 項所稱之以足以妨
      害被害人之自由意志之強暴方法，以及同法第10條第5 項
      所定之以器物進入他人之性器官之「性交」行為，尚難認
      係「凌辱虐待，以違背人道、損害人格，使人不堪忍受之
      殘暴行為」。至被告雖持酒瓶犯之，惟被告當時既係在天
      香卡拉ＯＫ飲酒作樂，該處自應留有酒瓶，顯見該酒瓶並
      非被告刻意蒐集以對Ａ女性侵害之物品，且依一般社會觀
      念亦難逕認完整未破裂之酒瓶會直接對人之生命、身體、
      安全構成威脅，自難遽認屬刑法第222 條第1 項第8 款所
      規定之兇器，附此敘明。
（五）從而，被告曾景彥對Ａ女為前揭強制性交之犯行，事證明
      確，洵堪認定。本件事證已甚明灼，被告曾景彥聲請傳喚
      證人林秀娟、李雅楨，被告蘇加鴻聲請傳訊證人柳怡君再
      次到庭作證，因其等分別已於檢察官偵查中或原審審理時
      證述明確，自無再予傳訊之必要，爰不予傳訊，併予敘明
      。
三、論罪科刑：
（一）按共同正犯，係共同實施犯罪行為之人，在共同意思範圍
      內，各自分擔犯罪行為之一部，相互利用他人之行為，以
      達其犯罪之目的，其成立不以全體均行參與實施犯罪構成
      要件之行為要件；參與犯罪構成要件之行為者，固為共同
      正犯；以自己共同犯罪之意思，參與犯罪構成要件以外之
      行為，或以自己共同犯罪之意思，事前同謀，而由其中一
      部分人實行犯罪之行為者，亦均應認為共同正犯，使之對
      於全部行為所發生之結果，負其責任，業經司法院大法官
      著有釋字第109 號解可資遵循。又共同正犯之意思聯絡，
      不限於事前有所協議，其於行為當時，基於相互之認識，
      以共同犯罪之意思參與者，亦無礙於共同正犯之成立。且
      其意思之聯絡並不限於事前有所謀議，即僅於行為當時有
      共同犯意之聯絡者，亦屬之，且其表示之方法，亦不以明
      示通謀為必要，即相互間有默示之合致，亦無不可。而其
      犯罪之動機亦不問犯罪動機起於何人，亦不必每一階段犯
      行，均經參與，亦有最高法院73年台上第1886號、第2364
      號、34年上第862 號判例意旨可參；另教唆犯係指僅有教
      唆行為者而言，如於實施犯罪行為之際，當場有所指揮，
      且就其犯罪實施之方法，以及實施之順序，有所計劃，以
      促成犯罪之實現者，則其擔任計劃行為之人，與加工於犯
      罪之實施初無異致，即應認為共同正犯，而不能以教唆犯
      論，復有同院45年台上第473 號判例要旨足資參照。經查
      ，本件被告李雅芳為曾景彥、方信中、陳家琦等人群聚之
      首，平日提供住處及生活上資助，並居於主導指揮之地位
      ，已如前述。其雖於屢次濫用影響力指令示意曾景彥等人
      毆打欺凌Ａ女時，並未實際上親自動手加入實行傷害Ａ女
      之犯行，不符合「實行」共同正犯之概念，惟被告李雅芳
      既係因其女林秀娟被Ａ女欺負、Ａ女睡至中午未醒、弄倒
      水桶、命Ａ女唱歌而不從等緣故而萌生教訓、毆打Ａ女之
      傷害犯意，指令在場之曾景彥等人對Ａ女施暴，並曾在場
      對陳家琦等人喊打，顯見其與被告曾景彥、方信中、陳家
      琦等人有對傷害Ａ女之犯意，已達相互認識，並由其發號
      施令，指示在場曾景彥、陳家琦及方信中等人共同對Ａ女
      施以傷害，是揆諸上開說明，被告李雅芳本身亦有對Ａ女
      傷害之犯意至明，並居於主導指揮之地位，喝令其他被告
      曾景彥、陳家琦及方信中出手毆打、欺凌Ａ女，而與其等
      被告間確具有犯意之聯絡應已灼然。從而，被告李雅芳自
      應與上開共同被告論以共同正犯。
（二）核被告李雅芳、曾景彥、陳家琦及方信中所為，均係犯刑
      法第277 條第2 項前段之傷害致人於死罪；其中被告曾景
      彥係另再犯刑法第221 條第1 項之普通強制性交罪。被告
      鄭雅慧所為，則係犯刑法第277 條第1 項之傷害罪。本件
      Ａ女之傷勢尚未達重傷害之程度，且被告鄭雅慧客觀上對
      Ａ女死亡之結果，均無預見可能性，已如前述，亦無證據
      證明李雅芳、曾景彥、方信中、陳家琦、鄭雅慧等人，主
      觀上具有重傷之犯意，故公訴意旨認被告李雅芳、曾景彥
      、方信中、陳家琦、鄭雅慧等人均應論以刑法第278 條第
      2 項前段之重傷致死罪，尚有未洽，惟起訴社會基本事實
      相同，應予變更起訴法條。另公訴人起訴意旨認被告曾景
      彥就上開強制性交部分，係犯同法第222 條第1 項第5 款
      加重強制性交罪之對被害人強制性交並施以凌虐罪，亦有
      未合，惟起訴之基本事實相同，茲併依刑事訴訟法第 300
      條規定，予以變更其所引之起訴法條。至被告曾景彥持器
      物酒瓶對Ａ女強制性交時，固亦因此造成Ａ女子宮頸挫傷
      ，陰道多處挫傷出血之傷害，惟參諸最高法院51年台上字
      第588 號判例要旨謂：「判決事實既認定告訴人頸項成傷
      ，係因上訴人扼勒所致，自屬強暴行為當然發生之結果，
      殊難推定上訴人另有傷害之故意，則除強姦一罪外，自未
      便論以傷害罪名。」等語，是Ａ女因被告所持該酒瓶器物
      插入陰道所造成之傷害，自應認已為其所犯之強制性交罪
      所吸收，而不另論傷害罪，附此敘明。
（三）被告李雅芳、曾景彥、陳家琦與方信中就事實欄二（三）
      所載傷害致死犯行，有犯意聯絡及行為分擔；被告李雅芳
      、方信中、陳家琦就事實欄二（四）、（五）所載傷害致
      死犯行，有犯意聯絡及行為分擔；被告李雅芳、曾景彥、
      陳家琦就事實欄（七）所載傷害致死犯行，有犯意聯絡及
      行為分擔；被告鄭雅慧就事實欄（七）所載傷害犯行，與
      被告李雅芳、曾景彥、陳家琦有犯意聯絡及行為分擔，均
      應論以共同正犯。又被告李雅芳與被告曾景彥、方信中、
      陳家琦、鄭雅慧多次實行傷害Ａ女之犯行，係各於密接時
      間、地點實施之行為，且侵害法益相同，依一般社會觀念
      ，各行為間之獨立性極為薄弱，在時間差距上難以強行分
      開，在法律上評價為數個舉動之接續施行，均應屬接續犯
      ，各論以一罪。被告曾景彥就所犯強制性交罪及同法第27
      7 條第2 項之傷害致人於死罪等2 罪間，犯意各別，行為
      互殊，應分論併罰。被告鄭雅慧有上開事實欄一所載之前
      科及執行紀錄，此有臺灣高等法院被告前案紀錄表附卷可
      稽，其受有期徒刑之執行完畢後，5 年以內故意再犯本件
      有期徒刑以上之罪，為累犯，應依刑法第47條第1 項之規
      定加重其刑。
四、原審關於李雅芳、陳家琦、方信中、鄭雅慧所共犯傷害致人
    於死及曾景彥所共犯傷害致人於死、加重強制性交部分，據
    以論處上開被告罪刑，固非無見；惟查：(一)被告李雅芳就本
    件毆打傷害Ａ女致死部分，既居於主導地位，指示、喝令其
    他被告聽從，並屢於現場指揮、喊打，自非僅屬教唆犯，而
    應與其他共同被告曾景彥、陳家琦及方信中論以共同正犯，
    原審僅將被告李雅芳論以教唆犯，自有未恰。(二)被告曾景彥
    持酒瓶之器物強行插Ａ女性器之行為，應論以普通強制性交
    罪，原判決認係構成凌虐之加重強制性交罪，於法亦有未合
    。(三)被告鄭雅慧應僅成立普通傷害罪，原判決認其亦應與其
    他被告共負傷害致死罪，同欠妥當。檢察官循告訴人之請，
    所提上訴意旨以原判決關於被告方信中及陳家琦部分均量刑
    過輕，指摘原判決此部分不當；及被告李雅芳、曾景彥及鄭
    雅慧上訴意旨均執陳詞否認犯罪，指摘原判決此部分不當，
    核均無理由；另檢察官循告訴人之請求，所提上訴意旨以原
    判決關於被告李雅芳、曾景彥所犯之傷害致死罪部分均量刑
    過輕，及被告方信中上訴意旨以原審量刑過重，指摘原判決
    不當，則有理由，且其等上訴理由雖均未及指摘上開部分，
    惟原判決關於上開部分既亦有前揭可議之處，自應由本院將
    原判決關於該部分撤銷改判。
五、爰審酌被告李雅芳、曾景彥、方信中、陳家琦見Ａ女生性單
    純、瘦弱膽怯，且係逃家在外無依之人有可欺之機，屢因細
    故，動輒欺負、打罵，並於Ａ女遭毆打已傷勢嚴重之際，猶
    未止息，極盡以多欺寡、以強恃弱之能事，造成Ａ女因多重
    鈍器傷於頭、頸、胸、腹、背、腰、陰部及四肢部位，終因
    外傷性硬膜下出血而死亡，使被害人家屬承受無比傷痛及難
    以彌補之損害，並對於社會治安造成重大危害，而被告鄭雅
    慧於其間亦參與毆打Ａ女，又被告李雅芳為其餘被告之帶頭
    者，卻濫用其影響力，動輒指令其他被告痛毆Ａ女，而被告
    曾景彥、方信中、陳家琦對Ａ女實施傷害最為頻繁，且屢屢
    毆打頭部等要害部位，手段最為兇殘，其中陳家琦另於96年
    7 月11日以言語刺激曾景彥，導致曾景彥不堪被刺激痛毆Ａ
    女並當眾持酒瓶器物對之強制性侵，被告方信中另於96年 7
    月12日晚上在Ａ女已瀕臨死亡之際，不思Ａ女係因疼痛哀嚎
    ，僅因吵到其睡眠，即持鐵製工具毆打Ａ女腹部，犯罪情節
    嚴重，而被告曾景彥身為Ａ女男友，不知照顧、保護Ａ女，
    竟多次參與毆打Ａ女，並於7 月11日晚上在天香卡拉ＯＫ，
    以酒瓶插入Ａ女陰道，當眾凌辱Ａ女，本不宜寬貸，然斟酌
    其原由無非係附和方信中，或受李雅芳喝令，或因其他被告
    譏笑、以言語刺激所致，觀諸曾景彥於96年7 月9 日中午在
    陳家琦質疑Ａ女為何中午未醒來之際，向陳家琦表示「Ａ女
    頭痛不舒服」，於同日晚上李雅芳誤以為Ａ女故意弄倒水桶
    之際，向李雅芳表示「Ａ女不是故意的，是因為身體狀況不
    是很好」，另於7 月10日白天載Ａ女前去找蘇美鳳並前往藥
    局買藥為Ａ女擦拭傷口等情，可見其良知並未完全泯滅；而
    被告鄭雅慧同樣身為女性，竟無同理心，於96年7 月11日見
    Ａ女已受傷嚴重之際，猶對其痛毆，所為亦甚可議，惟念其
    僅參與毆打Ａ女一次，涉案情節尚輕，並考量其已當庭表示
    悔意，當庭向Ａ女之母下跪致歉（見本院卷二第90頁）、被
    告方信中於本院審理時已坦認全部犯罪事實，並已繳納臺灣
    高雄地方法院檢察署所追償之喪葬分擔額25,500元有該匯款
    收據在卷可參（見原審訴字五卷第263-264 頁），並係由其
    將Ａ女送至岡山醫院就醫，而於本院審理時亦已向Ａ女之母
    當庭鞠躬致歉，以表示歉意，均應認有所悔意。其餘被告犯
    後均未對被害人家屬有何歉意，亦未與被害人家屬達成和解
    賠付分文，難認有悔意，兼衡被告等之素行、智識程度及其
    等犯後之態度及公訴人之求刑等一切情狀，分別量處如主文
    第2 至4 項所示之刑，併就被告曾景彥所犯2 罪，定其應執
    行刑。至扣案之金色鋁質球棒1 支及長十字螺絲起子1 支，
    固分別為被告方信中、陳家琦及曾景彥為前揭傷害致死犯行
    所用之物，然被告方信中已於原審陳稱：不知道上開金色鋁
    質球棒為何人所有，因為球棒已經在現場等語（見原審卷二
    ，頁252 ），而被告曾景彥亦於原審稱：上開長十字螺絲起
    子係李雅芳前夫蔡明益所有等語（見原審卷二，頁245 ），
    雖其後於本院審理中改稱其中扣案鋁質球棒係共犯即共同被
    告李雅芳所有，惟其所述既與前揭所陳歧異，自當以其前所
    述距本件案發時時間較近，記憶應較清晰而可採；且復查無
    證據證明上開金色鋁質球棒及長十字螺絲起子係被告方信中
    、陳家琦、曾景彥或其餘共犯所有，爰不予宣告沒收。
乙、上訴駁回部分（即被告蘇加鴻部分）：
    被告蘇加鴻亦矢口否認有上開傷害之犯行，辯稱：伊只有推
    Ａ女一下而已並無傷害之意思及行為云云。經查：
一、傷害犯行部分：
（一）被告方信中於96年7 月12日晚間9 時許返回橋頭鄉銘昌巷
      住處時，發現Ａ女已昏迷躺客廳地板上，即將Ａ女扶置CF
      2－796號機車之前座（因Ａ女已昏迷，無法坐於後座，而
      以將之環抱方式），騎乘機車載送至岡山醫院急診室救治
      ，未留姓名隨即逃離，而Ａ女於當日晚上10時10分進入醫
      院接受胸外按壓、插管及高級心臟救命術治療等急救後，
      約於該日晚間10時48分，即傷重不治死亡等情，業據被告
      方信中於警詢及偵查中供述明確（見警一卷第19頁、偵一
      卷第6 頁），復有岡山醫院監視器翻拍照片及岡山醫院診
      斷證明書在卷可稽（見警一卷，頁94、126 ）。又臺灣高
      雄地方法院檢察署檢察官於96年7 月16日督同法醫師對Ａ
      女屍體進行解剖並以顯微鏡觀察發現：「…（一）顯微鏡
      觀察結果：…（四）解剖結果：1 、外部傷害證據：（1
      ）頭部鈍器傷：左額部頭皮下血腫，臉部有大範圍之瘀傷
      ，於兩側眶部、臉頰部及下顎部。..（3 ）胸部鈍器傷：
      右胸部有瘀傷。....（7 ）上肢鈍器傷：左上肢於左上臂
      前後部、左前臂前後部、左後肘部及左手背部均有嚴重瘀
      傷及多處小擦傷、右上肢於右上臂前部、右前臂前後部、
      右後肘部及右手背部均有嚴重瘀傷及多處小擦傷。（8 ）
      下肢鈍器傷：兩側大腿前後部有嚴重瘀傷，兩側前膝部有
      擦傷，右小腿前部有多處擦傷、左小腿後部有瘀傷，右足
      背部有瘀傷及擦傷。此有相驗筆錄、相驗照片、相驗屍體
      證明書、解剖筆錄、解剖照片及法務部法醫研究所(96)醫
      鑑定字第0961101064號鑑定報告書附於相驗卷宗可參，足
      見Ａ女確受有臉部嚴重腫脹，於兩側眶部、臉頰部及下顎
      部等大範圍之瘀傷、上肢、右胸部等均有瘀傷及多處擦傷
      ，與下肢腿後部有瘀傷，右足背部有瘀傷及擦傷等鈍器傷
      之傷害。
（二）事實欄二（一）所載之犯罪事實
   1、被告方信中於96年7 月15日第二次警詢陳述：「我共毆打
      Ａ女三次。是和綽號『嘉宏』（即蘇加鴻）及曾景彥共同
      毆打的。第一次是在96年7 月5 日在高雄縣楠梓區○○○
      路197 號10樓之2 徒手毆打Ａ女的頭部、以拳擊毆打雙臂
      、以腳踹其臀部、鋁棒輕輕敲其額頭2 下。」（見警一卷
      ，頁25至26）；於同日原審法官羈押訊問時稱：「（問：
      有無與蘇加鴻一起打她？）陳建宏（按即陳家琦）沒有打
      ，7 月5 日、6 日、8 日我與曾景彥、蘇加鴻一起打的，
      我跟蘇加鴻只有打他幾巴掌而已，其他都是曾景彥打的。
      」（見原審96年度聲羈788 號卷，頁9 ）；於96年8 月21
      日偵訊時結稱：「96年7 月5 日中午或是下午在楠梓新路
      因為我的大兒子被Ａ女打，所以我就用手打Ａ女，曾景彥
      問我為何要打Ａ女，我說明以後，曾景彥就輕輕的踢Ａ女
      一腳，蘇加鴻就打了Ａ女一個臉頰，最後蘇加鴻又重重打
      Ａ女的臉頰。」（見96年度偵字第20311 號卷，下稱偵二
      卷，頁98），上開供述均明確稱被告蘇加鴻於96年7 月 5
      日下午有毆打Ａ女臉頰乙情。
   2、被告曾景彥於96年8 月21日偵訊時，對於方信中當庭陳述
      7 月5 日發生之情節，亦附和稱：「7 月5 日之情形如方
      信中所述」等語（見偵二卷，頁99），並於96年12月10日
      原審準備程序稱：96年7 月5 日下午，我及方信中、蘇加
      鴻都有毆打被害人，蘇加鴻是用手掌大力的打Ａ女的臉，
      方信中是用球棒毆打Ａ女的頭，我是用腳踢Ａ女的小腿等
      語（見原審卷一，頁113 ），被告蘇加鴻於96年9 月4 日
      偵訊供稱：「96年7 月5 日我和我女友柳怡君中午12點多
      有去楠梓新路那邊看電視，Ａ女打我的頭，我就打他一個
      臉頰，當時方信中的兒子在哭，Ａ女打了方信中的兒子，
      結果方信中打Ａ女。我只有打Ａ女一下而已。」等語（見
      偵二卷，頁115 ），足見於96年7 月5 日下午，在楠梓新
      路住處，因Ａ女打方信中兒子，方信中即毆打Ａ女，曾景
      彥、蘇加鴻見狀，得知原委後，曾景彥亦踢Ａ女一腳，蘇
      加鴻則以手掌毆打Ａ女臉頰等事實，應已明確。
   3、至被告方信中除於本院坦承上情外，其於96年7 月15日警
      詢亦已供承：96年7 月5 日在高雄縣楠梓區○○○路 197
      號10樓之2 徒手毆打Ａ女的頭部、以拳擊毆打雙臂、以腳
      踹其臀部、『鋁棒輕輕敲其額頭』2 下等語（見警一卷，
      頁25至26），核與被告曾景彥於原審審理時稱「方信中是
      『用球棒毆打Ａ女的頭』」之情節相符，足見被告方信中
      上開所為自白核與事實相符，而堪採信。
   4、綜上所述，被告方信中於96年7 月5 日下午，在楠梓新路
      住處，因見Ａ女打其長子，竟以拳頭打Ａ女手臂及踢其臀
      部，並持1 支金色鋁棒打Ａ女頭部，曾景彥、蘇加鴻見狀
      ，得知原委後，曾景彥竟仍以腳踢Ａ女小腿，蘇加鴻再以
      手毆打Ａ女臉頰等事實，已堪認定。再按共同實施犯罪行
      為之人，在合同意思範圍以內，各自分擔犯罪行為之一部
      ，相互利用他人之行為，以達其犯罪之目的者，即為共同
      正犯。共同正犯之意思聯絡，不限於事前有所協定，其於
      行為當時，基於相互之認識，以共同犯罪之意思參與者，
      亦無礙於共同正犯之成立，且其意思聯絡表示之方法，並
      不以明示通謀為必要，即相互間有默示之合致，自無不可
      （最高法院73年台上字第1886號判例、88年台上字第 718
      號、90年度台上字第3911號判決意旨參照）。本件被告曾
      景彥、蘇加鴻於方信中以拳頭打Ａ女的手臂及踢其臀部，
      並持1 支金色鋁質球棒打Ａ女頭部時，非但未出手救助，
      竟於得知原委後，亦與加入毆打Ａ女之列而由曾景彥再以
      腳踢Ａ女小腿，蘇加鴻則徒手毆打Ａ女臉頰，可見被告曾
      景彥、蘇加鴻2 人當時亦附和方信中傷害Ａ女，其等3 人
      自同具有共同傷害之犯意聯絡甚明，均應論以共同正犯。
（三）事實欄二（二）所載之犯罪事實
   1、被告曾景彥於96年7 月15日第二次、第三次警詢已陳稱：
      「Ａ女之傷勢是96年7 月9 日（應是7 月8 日之誤，理由
      如下）在高雄市楠梓區○○○路租屋處，方信中與綽號『
      嘉宏』（即蘇加鴻之綽號）之男子叫Ａ女打掃及整理房屋
      ，但是Ａ女不願意，所以就遭他們二人以鋁製球棒及拳頭
      毆打頭部及腹部所造成。我當時有在現場。」、「【問：
      你於第二次筆錄中供稱96年7 月9 日（應是7 月8 日之誤
      ，理由如下）在高雄市楠梓區○○○路租屋處，方信中與
      綽號『嘉宏』的男子叫Ａ女打掃及整理房屋，但是Ａ女不
      願意，所以遭他們二人以鋁製球棒及拳頭毆打頭部及腹部
      ，當時係何人拿鋁製球棒？何人以拳頭？在租屋處的何地
      方？】當時大約晚上10點多，我看到方信中持鋁製球棒在
      客廳入口旁邊毆打Ａ女的頭部3 、4 下，隨後又毆打他的
      手臂2 、3 下及腳部2 、3 下，同時間綽號『嘉宏』之男
      子也以拳頭毆打她胸部5 、6 下，直到我出聲叫他們不要
      打，他們才停手。」等語詳盡（見警一卷，頁9 、13），
      被告方信中96年7 月15日警詢及偵訊亦陳稱：「我共毆打
      Ａ女三次。是和綽號『嘉宏』及曾景彥共同毆打的。…第
      二次是於96年7 月8 日19時許在上開地點我與曾景彥、綽
      號『嘉宏』之男子共同以手打Ａ女的臉部並以腳踹Ａ女的
      臀部」、「96年7 月5 日、6 日、8 日我與蘇加鴻、曾景
      彥都有打Ａ女」等語明確（見警一卷，頁25至26；偵二卷
      ，頁8 ），均提及被告蘇加鴻除於96年7 月5 日共同毆打
      Ａ女外，尚於另一時間與方信中、曾景彥共同毆打Ａ女乙
      情，顯見被告蘇加鴻非僅於96年7 月5 日下午共同毆打Ａ
      女至為灼然，蘇加鴻辯稱僅7 月5 日打Ａ女一下，之後未
      再打Ａ女云云，自難採信。
   2、雖被告曾景彥、方信中2 人前揭供述對於蘇加鴻96年7 月
      5 日以外另參與毆打Ａ女之時間，供述不一，被告曾景彥
      稱係「96年7 月9 日晚上」，被告方信中稱係「96年7 月
      8 日晚上」，然依其等2 人毆打Ａ女之次數頻繁以觀，未
      能正確陳述各次毆打之時間，亦屬情理之常，不能僅因其
      等對於時間陳述不一致或不正確，即謂其等上揭供述均不
      足採信。且查：被告蘇加鴻於偵訊時稱「（問：96年7 月
      8 日你有無打Ａ女？）我96年7 月7 日晚上就在楠梓新路
      那邊住，住到隔天早上6 、7 點就去醫院接我女朋友回家
      ，因為我女朋友在那邊照顧方信中的太太」、「（問：你
      在楠梓新路那邊待多久？）我從96年7 月4 日到96年7 月
      9 日每天都有去楠梓新路，但是都待不久」等語（見偵二
      卷，頁10、115 ），證人即蘇加鴻之女友柳怡君於原審審
      理時證稱：「我有經常去路竹倉庫的網咖，96年7 月8 日
      晚上我跟蘇加鴻在倉庫，因為7 月7 日陪方信中的老婆李
      雅楨在右昌醫院生產後，7 月8 日的早上蘇加鴻就來帶我
      了，晚上8 點多才到倉庫打電腦，我們到了沒多久之後，
      陳家琦有來找我們。」（見原審卷四，頁92、92背面）；
      證人李雅楨於原審證述：「我是96年7 月7 日生產的，我
      在醫院生產完的隔天就出院了」（見原審卷二，頁180 ）
      ，足見被告蘇加鴻於96年7 月7 日晚上住在楠梓新路住處
      ，直至隔日早上6 、7 時才離開，前往醫院載其女友柳怡
      君，且7 月8 日晚上蘇加鴻未在楠梓新路住處，而係在高
      雄縣路竹鄉倉庫網咖，是以被告方信中前揭稱蘇加鴻共同
      毆打Ａ女之時間係「96年7 月8 日晚上」，應係誤陳。再
      者，96年7 月9 日晚上Ａ女係因弄翻水桶遭李雅芳教唆方
      信中、陳家琦等人毆打（詳下述），可見被告曾景彥稱蘇
      加鴻共同毆打Ａ女之時間係「96年7 月9 日晚上」，亦係
      誤陳。又被告蘇加鴻於偵訊時供稱：「96年7 月8 日凌晨
      我去那邊有看到曾景彥、方信中打Ａ女，我有把鋁棒搶過
      來。」（見偵二卷，頁10），可見被告方信中、曾景彥於
      96 年7月8 日凌晨共同毆打Ａ女時，被告蘇加鴻亦在場，
      堪認被告蘇加鴻係於96年7 月8 日凌晨，與方信中、曾景
      彥共同毆打Ａ女至明。雖被告曾景彥於原審審理時以證人
      身分證稱：「（問：96年7 月5 日蘇加鴻有無打被害人？
      ）他們好像在玩，不像是真的在打。」、或又推稱其並沒
      有看到、不知道云云（見原審訴字五卷，頁162 ）、本院
      審理時作證改稱：伊在96年7 月5 日、8 日都沒有看到蘇
      加鴻毆打Ａ女之動作或行為云云（見本院卷二第31頁）；
      及方信中於原審審理時證稱：「96年7 月5 日那時候我只
      知道蘇加鴻坐著看電視，被害人從後面推蘇加鴻一下，蘇
      加鴻就用手揮了被害人一下，沒有使被害人受傷」（見原
      審訴字二卷第252 頁）、及關於96年7 月8 日部分，則另
      稱被告蘇加鴻並不在現場云云（見原審訴字二卷第252 頁
      ）；嗣於本院審理時亦改稱：96年7 月5 日那天下午，蘇
      加鴻因Ａ女從後面推他一下，所以蘇加鴻就打Ａ女，詳情
      伊已經忘了、96年7 月8 日那天蘇加鴻沒有像伊在警詢筆
      錄中所說的行為，當時是因為心裡害怕，那時有講到蘇加
      鴻是伊記錯了，後來回想當天蘇加鴻並未參與云云（見本
      院卷二第23-24 頁），除均大異於其等先前於警詢、偵訊
      之供述外，竟與被告蘇加鴻於審理時所辯「僅7 月5 日打
      Ａ女一下」、「7 月8 日以後沒有再去楠梓新路住處」之
      情節如出一轍，且悖於被告蘇加鴻於96年7 月8 日凌晨確
      有在楠梓新路住處之事實，顯均係事後迴護被告蘇加鴻之
      詞，要無可採。
   3、被告曾景彥、方信中上揭供述對於7 月8 日凌晨共同毆打
      Ａ女的方式，略有不一，被告曾景彥稱：方信中持鋁棒毆
      打Ａ女的頭部3 、4 下，隨後又毆打Ａ女手臂2 、3 下及
      腳部2 、3 下，同時間蘇加鴻也以拳頭毆打Ａ女胸部5 、
      6 下等語，被告方信中則稱：我與曾景彥、蘇加鴻共同以
      手打Ａ女的臉部並以腳踹Ａ女的臀部等語。然本院審酌被
      告蘇加鴻上揭偵訊稱：「96年7 月8 日凌晨我去那邊有看
      到曾景彥、方信中打Ａ女，我有把鋁棒搶過來。」，可知
      7 月8 日凌晨確實有人持鋁棒毆打Ａ女，又Ａ女於96年 7
      月8 日中午時，臉部已嚴重腫脹，全身各處有瘀青之傷勢
      ，業據證人即共同被告鄭雅慧於偵訊時結稱：「96年7 月
      8 日中午我回去就看到Ａ女的臉腫的很厲害，每個地方都
      是瘀青」等語明確（見偵二卷，頁149 ），若未持鋁棒僅
      徒手打Ａ女臉部，理應不會造成臉部嚴重腫脹之傷勢，且
      僅打Ａ女臉部及踢Ａ女臀部，亦不至於造成Ａ女「全身各
      處」受有瘀青之傷勢，準此，堪認被告曾景彥前揭稱方信
      中持鋁棒毆打Ａ女的頭部3 、4 下，隨後又毆打Ａ女手臂
      2 、3 下及腳部2 、3 下，同時間蘇加鴻也以拳頭毆打Ａ
      女胸部5 、6 下等情節，較為可採。另再參諸被告曾景彥
      於原審審理時，亦坦承其於96年7 月8 日上午，在楠梓新
      路住處，有毆打Ａ女頭部，踢其臀部之行為（見原審一卷
      ，頁10、94）乙節。故而Ａ女所受上開臉部腫脹及全身各
      處瘀青之傷勢，確係由被告方信中、曾景彥及蘇加鴻共同
      合力毆打所致，洵堪認定。
   4、綜上各節，足見被告方信中於96年7 月8 日凌晨某時，在
      楠梓新路住處，要求Ａ女打掃及整理住處，Ａ女不從，即
      與蘇加鴻、曾景彥共同基於傷害人之身體之犯意聯絡，方
      信中持鋁棒毆打Ａ女的頭部、手臂、腳部等部位，蘇加鴻
      徒手毆打Ａ女胸部5 、6 下，曾景彥則徒手毆打Ａ女頭部
      ，踢其臀部，致Ａ女受有臉部嚴重腫脹，於兩側眶部、臉
      頰部及下顎部等大範圍之瘀傷、上肢、右胸部等均有瘀傷
      及多處擦傷，與下肢腿後部有瘀傷，右足背部有瘀傷及擦
      傷之鈍器傷害等事實，應可認定。被告蘇加鴻上開所辯，
      無非係避重就輕之詞，自無可置採。
二、被告蘇加鴻於96年7 月5 日上午及同年月8 日凌晨毆打Ａ女
    時，客觀上尚未能預見Ａ女死亡之結果，理由如下：
   1、按加重結果犯，以行為人能預見其結果之發生為要件，所
      謂能預見乃指客觀情形而言，與主觀上有無預見之情形不
      同，若主觀上有預見，而結果之發生又不違背其本意時，
      則屬故意範圍；是以，加重結果犯對於加重結果之發生，
      並無主觀上之犯意可言。從而共同正犯中之一人所引起之
      加重結果，其他之人應否同負加重結果之全部刑責，端視
      其就此加重結果之發生，於客觀情形能否預見；而非以各
      共同正犯之間，主觀上對於加重結果之發生，有無犯意之
      聯絡為斷（最高法院91年台上字第50號判例意旨、47年台
      上字第920 號判例意旨可資參照）。又刑法第277 條第 2
      項傷害致人於死之罪，係因犯罪致發生一定結果而為加重
      其刑之規定，按照同法第17條固以行為人能預見其結果發
      生時，始得適用，但上訴人於甲乙等叢毆被害人時，既在
      場喝打，此種傷害行為，足以引起死亡之結果，在通常觀
      念上不得謂無預見之可能，則上訴人對於被害人之因傷身
      死，即不能不負責任。上訴意旨謂被害人身受各傷，無一
      屬於要害且均甚輕微，其死亡結果斷非行為人所能預見，
      主張應依刑法第17條規定不負致死之責，自無可採（最高
      法院29年上字第1011號判例意旨可資參照）。
   2、次刑法第17條所謂行為人不能預見其結果之發生者，係指
      結果之發生出於偶然，為行為人所不能預見者而言。上訴
      人對於被害人臂臀各部以腰帶抽擊，原無致死之決心，顧
      傷害係破壞人身組織之行為，其受傷後因治療無方而致死
      亡，究非不能預見之偶然結果，該被害人受傷後既因調治
      無效身死，上訴人自應負傷害致人於死之罪責（最高法院
      24年上字第1403號判例意旨參照）。又上訴人既與某甲同
      用扁擔將某乙毆傷以致身死，則死亡之結果，自係上訴人
      等合同行為所致，無論死於何人所加之傷，在共犯間均應
      同負全部之責，並無分別何部分之傷孰為下手人之必要（
      最高法院27年上字第755 號判例意旨可資參照）。被害人
      顳部破瓶毆傷，割斷動脈，流血過多，乃至逃入山間，因
      休克跌落崖下溪中身死，不得謂非與上訴人等之行毆，有
      因果關係，其結果亦非不能預見之事，至被害人所受致命
      之傷雖僅一處，為上訴人以外之其他共犯所為，然其傷害
      既在犯罪共同意思範圍，自應同負正犯責任（最高法院48
      年台上字第860 號判例意旨亦可參照）。
   3、經查，被告蘇加鴻僅於96年7 月5 日上午及同年月8 日凌
      晨即本案初始之際，曾參與毆打Ａ女，並造成Ａ女臉部嚴
      重腫脹，全身各處瘀青之傷害，此後未再參與毆打Ａ女，
      已如前述，且無法料見Ａ女之後數日仍接連遭其他被告重
      擊頭、頸、胸腹、背、腰、陰部、四肢等造成其死亡結果
      之身體部位，故被告蘇加鴻客觀上對其上揭傷害犯行會造
      成Ａ女死亡之結果，應無預見之可能性，自不得依傷害致
      人於死罪之加重結果犯相繩。
  4 、綜上所述，被告蘇加鴻上開犯罪事實，事證明確。其所犯
      前揭普通傷害犯行，已洵堪認定。
三、核被告蘇加鴻所為，係犯刑法第277 條第1 項之傷害罪。本
    件Ａ女之傷勢尚未達重傷害之程度，且被告蘇加鴻客觀上對
    Ａ女死亡之結果，均無預見可能性，已如前述，亦無證據證
    明被告蘇加鴻，主觀上具有重傷之犯意，故公訴意旨認被告
    蘇加鴻應論以刑法第278 條第2 項前段之重傷致死罪，尚有
    未洽，惟起訴社會基本事實相同，應予變更起訴法條。被告
    蘇加鴻就事實欄二（一）、（二）所載傷害犯行，與被告曾
    景彥及方信中，有犯意聯絡及行為分擔，應論以共同正犯。
    又其多次實行傷害Ａ女之犯行，係於密接時間、地點實施之
    行為，且侵害法益相同，依一般社會觀念，各行為間之獨立
    性極為薄弱，在時間差距上難以強行分開，在法律上評價為
    數個舉動之接續施行，應屬接續犯，僅論以單純一罪。
四、原審認被告蘇加鴻罪證明確，因而適用刑法第28條、第 227
    條第1 項、刑法施行法第1 條之1 規定，並審酌被告蘇加鴻
    見Ａ女生性單純、瘦弱膽怯，且係逃家在外無依之人有可欺
    之機，屢因細故，動輒欺負、打罵，極盡以多欺寡、以強恃
    弱之能事，造成Ａ女頭部及四肢部位多處腫脹、瘀挫傷，手
    段非輕，及接續毆打2 次，犯後亦未對被害人家屬有何歉意
    ，且未與被害人家屬達成和解賠付分文，難認有悔意，兼衡
    被告之素行、智識程度及其犯後之態度及公訴人之求刑等一
    切情狀，量處有期徒刑7 月。復敘明扣案之金色鋁質球棒 1
    支，固為共犯即共同被告方信中持以共同毆傷Ａ女而為該傷
    害犯行所用之物，然被告方信中稱：不知道上開金色鋁質球
    棒為何人所有，因為球棒已經在現場等語（見原審卷二，頁
    252 ），且查無證據證明上開金色鋁質球棒係被告方信中所
    有，乃不併予宣告沒收。經核其認事用法，尚無不合，量刑
    亦屬允當。被告上訴意旨猶執前詞否認犯罪，指摘原判決不
    當；檢察官據告訴人請求所提之上訴意旨以被告蘇加鴻應論
    以傷害致死之共犯及其量刑亦屬過輕等語，指摘原判決該部
    分不當，均無理由，應予駁回。
參、不另為無罪諭知
一、公訴意旨另以：被告曾景彥於96年7 月12日，除有事實欄二
    （八）所載之犯行外，另於晚間8 時許，在橋頭鄉銘昌巷住
    處，再度以長十字螺絲起子毆打Ａ女之手部、腳部，因認被
    告曾景彥此部分另犯刑法第278 條第2 項前段之重傷致死罪
    嫌等語。
二、按犯罪事實應依證據認定之，無證據不得認定犯罪事實；不
    能證明被告犯罪者，應諭知無罪之判決，刑事訴訟法第 154
    條第2 項、第301 條第1 項分別定有明文。又事實之認定，
    應憑證據，如未能發現相當證據，或證據不足以證明，自不
    能以推測或擬制之方法，為裁判基礎；且認定犯罪事實所憑
    之證據，雖不以直接證據為限，間接證據亦包括在內，然而
    無論直接證據或間接證據，其為訴訟上之證明，須於通常一
    般之人均不致有所懷疑，而得確信其為真實之程度者，始得
    據為有罪之認定，倘其證明尚未達到此一程度，而有合理之
    懷疑存在而無從使事實審法院得有罪之確信時，即應由法院
    為被告無罪之判決（最高法院著有40年台上字第86號、76年
    台上字第4986號判例可資參照）。次按被告或共犯之自白，
    不得作為有罪判決之唯一證據，仍應調查其他必要之證據，
    以察其是否與事實相符，刑事訴訟法第156 條第2 項定有明
    文。其立法目的乃欲以補強證據擔保自白之真實性；亦即以
    補強證據之存在，藉之限制自白在證據上之價值。而所謂補
    強證據，則指除該自白本身外，其他足資以證明自白之犯罪
    事實確具有相當程度真實性之證據而言。雖其所補強者，非
    以事實之全部為必要，但亦須因補強證據與自白之相互利用
    ，而足使犯罪事實獲得確信者，始足當之。又刑事審判上之
    共同被告，係為訴訟經濟等原因，由檢察官或自訴人合併或
    追加起訴，或由法院合併審判所形成，其間各別被告及犯罪
    事實仍獨立存在。若共同被告具有共犯關係者，雖其證據資
    料大體上具有共通性，共犯所為不利於己之陳述，固得採為
    其他共犯犯罪之證據，然為保障其他共犯之利益，該共犯所
    為不利於己之陳述，除須無瑕疵可指外，且仍應調查其他必
    要之證據，以察其是否與事實相符，不得專憑該項陳述作為
    其他共犯犯罪事實之認定，即尚須以補強證據予以佐證，不
    可攏統為同一之觀察；且共同被告間若具有對向性之關係，
    為避免嫁禍他人而虛偽陳述，尤應有足以令人確信其陳述為
    真實之補強證據，始能據以為論罪之依據（最高法院96年度
    台上字第901 號判決可資參照）。
三、公訴人認被告曾景彥涉有上開重傷致死罪嫌，無非係以：共
    同被告方信中於96年7 月14日偵訊結稱：「我最後一次看到
    曾景彥打Ａ女是96年7 月12日晚上8 點左右在高雄縣橋頭鄉
    銘昌巷43號，我看到曾景彥用手打Ａ女的臉，也拿條狀的鐵
    器打Ａ女的手、腳，我有將Ａ女、曾景彥分開」等語（見偵
    一卷，頁7 ），為其主要論據。訊據被告曾景彥於原審審理
    時，堅詞否認當天晚上8 時許，有再打Ａ女等語（見原審卷
    一，頁11）。經查：
（一）Ａ女於96年7 月12日晚間傷重昏迷橋頭鄉銘昌巷住處，由
      方信中送往高雄縣岡山鎮國軍岡山醫院急診室救治，未留
      姓名隨即逃離，而曾景彥則於96年7 月13日凌晨即逃往六
      龜鄉山區藏匿，並於同年月14日下午21時始被逮捕，此有
      曾景彥之逮捕通知書在卷可稽（見警一卷，頁85）。又於
      曾景彥被逮捕前，方信中已先於同年月13日19時30分即Ａ
      女死亡隔天主動到警局說明陳稱：「（問：你為何會騎機
      車載Ａ女至岡山國軍醫院就醫？）我是在96年7 月12日20
      時至21時許，在高雄縣橋頭鄉銘昌巷43號，看到Ａ女倒在
      客廳的地上，我看到她的男友曾景彥不在，我就楞住了，
      我老婆李雅楨就叫我馬上送醫院。」、「（問：Ａ女為何
      倒在高雄縣橋頭鄉銘昌巷43號一樓客廳？）我有看到曾景
      彥打她（即Ａ女）」、「（問：現警方提示自Ａ女身上採
      證相片供你檢視，身上傷痕是否都是曾景彥毆打Ａ女造成
      的？）手和腳的瘀傷是曾景彥用球棒或鐵製品打的，乳頭
      的傷我曾經看見曾景彥趴在Ａ女的身上用嘴巴咬，下體的
      傷我曾看曾景彥用球棒及金牌啤酒的玻璃瓶用力去撞造成
      的，打的時間我不記得，地點大都是在高雄市楠梓區○○
      ○路179 號10樓之2 、高雄縣橋頭鄉銘昌巷43號1 樓客廳
      或高雄縣彌陀鄉臺十七線天香卡拉ＯＫ包廂裡面」（見警
      一卷，頁18至23），復於隔日上午11時1 分向高雄地檢署
      內勤檢察官為前揭不利曾景彥之陳述，然觀諸被告方信中
      前揭於曾景彥未到案前之警詢及偵訊陳述，將Ａ女身上所
      有傷勢均推稱係曾景彥一人所為，而對於自己及其他被告
      陳家琦、鄭雅慧、蘇加鴻等傷害Ａ女的情節，隻字未提，
      嗣於曾景彥遭緝獲後供出方信中、陳家琦、蘇加鴻等人傷
      害Ａ女之情節後，方信中才坦承毆打Ａ女，並逐漸供出其
      他被告部分凌虐Ａ女之情節，被告方信中於曾景彥未到案
      前之警詢及偵訊陳述，意圖將Ａ女死亡結果推由曾景彥一
      人承擔，至為灼然，本難採信。
（二）又方信中於曾景彥被捕後之歷次供述，均未再提及曾景彥
      於96年7 月12日晚上8 時許有再毆打Ａ女之情事，此外，
      復無其他足以令人確信共同被告方信中上開偵訊陳述為真
      實之補強證據，揆諸上揭說明，自不能據以採為認定被告
      曾景彥有上開犯行之依據，是此部分犯行，即屬不能證明
      ，本應為無罪之諭知，惟此部分若成立犯罪與前開曾景彥
      所犯傷害致死罪部分有接續犯之單純一罪關係，爰不另為
      無罪諭知，附此敘明。
肆、本件被告李雅芳等6 人其餘被訴使人居於類似奴隸之不自由
    地位部分，業經原審判決均無罪確定在案，自不另論列，附
    此敘明。
據上論斷，應依刑事訴訟法第368 條、第369 條第1 項、第 364
條、第371 條、第299 條第1 項前段、第300 條，刑法第28條、
第277 條第1 項、第2 項前段、第221 條第1 項、第47條第1 項
、第51條第5 款，刑法施行法第1 條之1 ，判決如主文。
本案經檢察官方娜蓉到庭執行職務。
中    華    民    國    99    年    12    月    30    日
                  刑事第三庭    審判長法  官  莊崑山
                                      法  官  張意聰
                                      法  官  莊松泉
以上正本證明與原本無異。
被告蘇加鴻、鄭雅慧二人不得上訴。
其餘部分如不服本判決，應於收受本判決後10日內向本院提出上
訴書狀，其未敘述上訴理由者，並得於提起上訴後10日內向本院
補提理由書狀（均須按他造當事人之人數附繕本）「切勿逕送上
級法院」。
中    華    民    國    99    年    12    月    30    日
                                      書記官  葉淑華

附錄本案論罪科刑法條全文：
中華民國刑法第221 條第1 項
對於男女以強暴、脅迫、恐嚇、催眠術或其他違反其意願之方法
而為性交者，處3 年以上10年以下有期徒刑。
中華民國刑法第277 條
傷害人之身體或健康者，處3 年以下有期徒刑、拘役或1 千元以
下罰金。
犯前項之罪因而致人於死者，處無期徒刑或7 年以上有期徒刑；
致重傷者，處3 年以上10年以下有期徒刑。

司法院資訊處製作；財團法人民間司法改革基金會備份。
